ACORDAO-COMPLETO-2535210

ACÓRDÃO 2169/2022 ATA 38/2022 - PLENÁRIO

VISTOS, relatados e discutidos estes autos de auditoria com o objetivo de avaliar a legalidade da aplicação de recursos oriundos do Fundo para Desenvolvimento Tecnológico das Telecomunicações (Funttel) , com representação apensa tratando de irregularidades na aplicação de recursos de convênio do Funttel pela fundação CPqD de 2007 a 2012;
ACORDAM os Ministros do Tribunal de Contas da União, reunidos em Sessão do Plenário, ante as razões expostas pelo relator e de acordo com os pareceres emitidos nos autos, em:
9.1. dar ciência ao Conselho Gestor do Funttel, com fundamento no art. 9º, inciso I, da Resolução TCU 315/2020, de que a omissão no exercício de suas competências previstas nos arts. 3º, incisos II, IV e VII, e 6º, § 4º, da Lei 10.052/2000, Lei do Funttel, e com os arts. 5º, incisos III, V e VI, 17, §§ 5º e 6º, 22 e 23 do Decreto 3.737/2001, como ocorrido em relação aos fatos atinentes aos repasses efetuados à Fundação CPqD nos exercícios de 2007 a 2012, pode configurar prática de improbidade administrativa;
9.2. encaminhar esta deliberação à Fundação Centro de Pesquisa e Desenvolvimento em Telecomunicações (CPqD) e aos demais interessados; 
9.3. arquivar os presentes autos após as comunicações processuais, com base no inc. V do art. 169 do RITCU.

Análise de oitiva realizada junto à Fundação Centro de Pesquisa e Desenvolvimento em Telecomunicações (CPqD) acerca dos fatos apontados em representação sobre a aplicação de recursos do Fundo para Desenvolvimento Tecnológico das Telecomunicações (Funttel), tendo em vista determinação exarada em acórdão que acolheu parcialmente embargos de declaração opostos pela referida Fundação contra o resultado do Acórdão 1.545/2020-TCU-Plenário.

Funttel/Finep - MC.

3. Interessados/Responsáveis:
3.1. Responsáveis: Augusto Cesar Gadelha Vieira (XXX.871.407-XX); Carlos Gastaldoni (XXX.180.877-XX); Eduardo Moreira da Costa (XXX.075.956-XX); Jairo Klepacz (XXX.216.238-XX); Joao Carlos Fagundes Albernaz (XXX.837.937-XX); Tito Cardoso de Oliveira Neto (XXX.479.612-XX).

Ministro Walton Alencar Rodrigues.

13.1. Ministros presentes: Bruno Dantas (na Presidência), Walton Alencar Rodrigues (Revisor), Benjamin Zymler, Aroldo Cedraz (Relator), Jorge Oliveira e Antonio Anastasia.
13.2. Ministros-Substitutos convocados: Augusto Sherman Cavalcanti, Marcos Bemquerer Costa e Weder de Oliveira.

AROLDO CEDRAZ

Transcrevo, a seguir, a instrução elaborada por auditor da Secretaria de Fiscalização de Infraestrutura Hídrica, de Comunicações e de Mineração (peça 225) , que contou com a anuência do corpo diretivo da unidade (peça 226-227) :
INTRODUÇÃO
Trata-se de análise de oitiva realizada junto à Fundação Centro de Pesquisa e Desenvolvimento em Telecomunicações (CPqD) , tendo em vista determinação exarada no Acórdão 2953/2020-TCU-Plenário, da relatoria do Ministro Aroldo Cedraz, o qual acolheu parcialmente embargos de declaração opostos pela referida Fundação contra o resultado do Acórdão 1545/2020-TCU-Plenário, também da relatoria do Ministro Aroldo Cedraz. 
Nesse sentido, o subitem 9.2 do Acórdão 2953/2020-TCU-Plenário determinou a presente oitiva para que a Fundação CPqD se pronunciasse sobre os fatos apontados na representação apensada a estes autos (TC Processo 014.482/2016-9) , no que diz respeito aos repasses efetuados pelo Fundo para o Desenvolvimento Tecnológico das Telecomunicações (Funttel) no período de 2007 a 2012. 
HISTÓRICO 
O Acórdão 544/2008-TCU-Plenário, de relatoria do Ministro Raimundo Carreiro, determinou que fossem realizadas glosas de valores a serem pagos à Fundação CPqD, referentes à prestação de contas dos anos de 2002 a 2006. Posteriormente, essas glosas foram tornadas insubsistentes pelo Acórdão 1220/2008-TCU-Plenário, também da relatoria do Ministro Raimundo Carreiro, tendo sido determinada nova análise sobre o tema em fiscalização futura que deveria ser realizada pela unidade técnica.
Nesse sentido, foi instaurado o presente processo, que cuidou também de monitoramento, realizado concomitantemente, visando verificar o cumprimento das determinações contidas nos subitens 9.2, 9.4, 9.6 e 9.9 do Acórdão 544/2008-TCU-Plenário, citado anteriormente.
Além desse tema, este processo cuidou da análise do mérito de representação do Conselho Gestor do Funttel (CGF) oferecida junto ao TCU (TC Processo 014.482/2016-9) , acerca de indícios de irregularidades referentes aos convênios do CPqD com o Funttel nos anos de 2007 a 2012, apensada ao presente processo em cumprimento ao Acórdão 1577/2019-TCU-Plenário, de relatoria do Ministro Bruno Dantas.
Posteriormente, prolatou-se o Acórdão 1545/2020-TCU-Plenário que, em apertada síntese, considerou, em relação ao primeiro tema avaliado, insubsistentes definitivamente as glosas determinadas pelo Acórdão 544/2008-TCU-Plenário, bem como avaliou cumpridas ou prejudicadas todas as demais determinações. Em relação ao segundo tema, ou seja, quanto aos indícios de irregularidades, objeto de representação anteriormente citada, o Tribunal a considerou parcialmente procedente, determinando que o CGF adotasse providências com vistas a, entre outras coisas, glosar recursos referente a parte dos convênios do Funttel junto à Fundação CPqD, celebrados entre 2007 e 2012; apurasse responsabilidades pelos possíveis danos ao Erário e realizasse diversas alterações nos seus instrumentos contratuais, adequando-os à legislação vigente.
Em oposição ao resultado definido pelo Acórdão 1545/2020-TCU-Plenário, foram apresentados embargos de declaração, tanto pela CGF como pela Fundação CPqD. Conforme salientado anteriormente, a Fundação teve sua pretensão atendida parcialmente, resultando na determinação contida no Acórdão 2953/2020-TCU-Plenário no sentido de que fosse realizada oitiva para o pronunciamento dela quanto aos fatos apontados na referida representação apensada a estes autos.
A seguir, passa-se ao exame das informações e das considerações apresentadas pela Fundação CPqD em função da oitiva realizada (peças 220 e 221) .
EXAME TÉCNICO
A Fundação inicialmente descreveu, aqui em apertada síntese, o contexto histórico em que se deu sua gênese. Posteriormente, apresentou argumentos quanto aos motivos pelo quais o Tribunal deveria anular as glosas indicadas pelo CGF, conforme serão apresentados mais à frente.
De início, portanto, a Fundação descreveu os fatos que levaram à sua criação, em ordem cronológica, iniciando-se pelo processo de desestatização do Sistema Telebras. Citou o comando legal insculpido no art. 190 da Lei 9.472/1997 (Lei Geral das Telecomunicações) , o qual prescreve a necessidade de criação pelo governo federal de uma entidade que incorporasse o Centro de Pesquisa e Desenvolvimento da Telebras, de maneira a assegurar a preservação da capacidade em pesquisa e desenvolvimento tecnológico da empresa estatal. Assim, foi com amparo nessa legislação que se estabeleceu a Fundação CPqD.
Por outro modo, de maneira a permitir que a Fundação CPqD alcançasse seus objetivos, a Lei 10.052/2000 (Lei do Funttel) instituiu que parte dos recursos do fundo de telecomunicações deveria ser carreado, obrigatoriamente, para essa Fundação, de maneira a preservar-lhe a capacidade em pesquisa e desenvolvimento de tecnologia na área de telecomunicações.
Nesse sentido, a Fundação CPqD tentou demonstrar sua dependência econômica em relação a esses recursos, sem os quais ela não poderia subsistir (peça 220, p. 13) . Adicionalmente, alegou que a preservação de sua capacidade tecnológica dependeria desses recursos repassados pelo Funttel, reafirmando sua total dependência financeira em relação àquele fundo (peça 220, p. 16 e 17) .
Complementarmente, acrescentou ter sido notificada pelo CGF da necessidade de realizar pagamento de valores relativos à glosa que lhe seria imposta, em função de impropriedades consignadas nas prestações de contas referentes aos anos de 2007 a 2012. Em função disso, teria apresentado recurso ao próprio CGF, em 27/11/2014.
 Citou ainda que, somente em 2/8/2019, portanto, quase cinco anos depois, o CGF, por meio do Ofício 25191/2019/CPGEF/CGGF/DGI/SEXEC/MCTIC, teria apresentado resposta a esse recurso. Assim, com base nessas informações, a Fundação CPqD solicitou que o TCU reconhecesse a ocorrência da "prescrição intercorrente" quanto ao ato do CGF que definiu a glosa dos recursos do Funttel (peça 220, p. 17) .
Oportuno salientar que o referido pedido de reconhecimento quanto à prescrição intercorrente será objeto de avaliação por esta unidade técnica em seção específica mais à frente. 
Dessa forma, dando continuidade aos seus argumentos, a Fundação CPqD acrescentou ter ajuizado ação em que pediu a nulidade das referidas glosas. Nesse sentido, embora não tenha sido decidida a questão no mérito, a Fundação CPqD alcançou medida cautelar que impede a realização das glosas impostas, a princípio, pelo CGF (peça 220, p. 19-23) .
Ao final, a Fundação CPqD solicitou que a sua manifestação seja acolhida com efeito suspensivo; que lhe seja reconhecida a regularidade das prestações de contas referentes aos anos de 2007 a 2012, com a recomendação da anulação das glosas; e, finalmente, que lhe seja franqueada nova oportunidade para juntada de documentos para a produção de provas.
Do pedido de acolhimento da manifestação com efeito suspensivo
Em sua manifestação, a Fundação CPqD consignou pedido para que fosse declarado o efeito suspensivo sobre o presente processo enquanto estiver pendente de julgamento a matéria tratada aqui. Destacou ainda que, enquanto estiver pendente de julgamento, a matéria discutida não poderia produzir qualquer efeito, especialmente por ter sido tornado insubsistente o item 9.2 e seus subitens do Acórdão 1.545/2020 (peça 220, p. 108) .
Quanto a este ponto é oportuno esclarecer que a decisão de realizar oitiva junto à Fundação CPqD, objeto de análise da presente instrução, se concretizou em razão do Acórdão 2953/2020-TCU-Plenário, que decidiu acerca da apresentação de embargos de declaração opostos pelo Conselho Gestor do Fundo para o Desenvolvimento Tecnológico das Telecomunicações (CGF) e pela Fundação Centro de Pesquisa e Desenvolvimento em Telecomunicações (CPqD) contra o Acórdão 1545/2020-TCU-Plenário. 
Ao analisar os referidos embargos, o Ministro Relator Aroldo Cedraz acolheu parcialmente o recurso oposto pela Fundação CPqD, declarando a necessidade de que fosse realizada a oitiva e tornando consequentemente insubsistente o item 9.2 do Acórdão 1545/2020-TCU-Plenário. 
Cabe ressaltar que o objetivo dos embargos de declaração é o esclarecimento, complemento ou correção material de decisão do Tribunal. Portanto, eles não se prestam a invalidar uma decisão processualmente defeituosa nem a reformar uma decisão que contenha um erro de julgamento, cuja discussão deve ser objeto de avaliação no momento processual adequado.
No entanto, é possível, em caráter excepcional, relevando a ausência de omissão, contradição ou obscuridade (elementos necessários para análise desse tipo recursal) , acolher embargos declaratórios e atribui-lhes efeitos infringentes em razão de documentos novos a serem acostados ao processo, conforme se deu no presente caso, aptos à reforma do mérito da decisão embargada, em observância aos princípios da verdade material, do formalismo moderado e da economia processual.
Nesse sentido, observa-se que ao definir a necessidade de que fosse realizada a oitiva da Fundação, também foi determinada a insubsistência do item 9.2 do Acórdão 1545/2020-TCU-Plenário. Assim, ao tornar sem efeito o referido item do acórdão, também não se poderá fazer uso ou exigir qualquer ação do jurisdicionado em relação a ele.
Ressalta-se, ainda, o fato de que o Conselho Gestor do Funttel foi devidamente notificado do Acórdão 2953/2020-TCU-Plenário que tornou insubsistente o item 9.2 do Acórdão 1545/2020-TCU-Plenário (peça 205) , e que, por isso, a matéria ainda encontra-se pendente de análise e julgamento definitivo.
Dessa forma, verifica-se a perda do objeto do pedido apresentado pela Fundação CPqD, tendo em vista que o próprio subitem do acórdão que acolheu parcialmente o recurso apresentado, consignou seu acolhimento com efeitos infringentes e a insubsistência do item 9.2 do Acórdão 1545/2020-TCU-Plenário, ou seja, as consequências do acórdão embargado só poderão se dar após nova decisão do Tribunal, razão pela qual propõe-se considerar inaplicável a solicitação da Fundação.
Da Prescrição Intercorrente
Passa-se a análise quanto ao pedido de reconhecimento da prescrição intercorrente apresentado pela Fundação CPqD, conforme salientado anteriormente.
Em relação a esse ponto, a Fundação CPqD argumentou que, em 3/11/2014, recebera o Ofício 13969/2014/SEI-MC, cujo conteúdo noticiava o fato de que suas prestações de contas, relativas aos anos de 2007 a 2012, teriam sido aprovadas com ressalvas pelo CGF e que, por meio da Resolução-CGF 102, de 30/10/2014, teria determinado a glosa de valores considerados, à época, irregulares.
Segundo a Fundação CPqD, inconformada com essa decisão, teria apelado ao próprio CGF, apresentando recurso administrativo em 28/11/2014, o qual teria sido recebido com efeito suspensivo em 29/12/2014 (peça 220, p. 24) . 
Ainda de acordo com a Fundação, somente em 2/8/2019, teria o CGF se manifestado em relação ao recurso apresentado. Oportunidade em que o Conselho Gestor do Funttel teria encaminhado, por meio do Ofício 25191/2019/CPGEF/CGGF/DGI/SEXEC/MCTIC, a Resolução-CGF 129, noticiando o parcial provimento ao recurso interposto, reduzindo parte das glosas determinadas pela resolução anterior e determinando o pagamento atualizado do valor remanescente (peça 220, p. 24-25) .
Nesse sentido, argumentou ainda que seria inconteste a verificação da inércia processual por parte da autoridade julgadora que, por sua culpa exclusiva, teria ficado mais de três anos sem movimentar o processo. A Fundação salientou ainda que não fora praticado "um único ato que pudesse levar a apuração dos fatos, saneamento do processo, ou resolução do mérito", conforme poderia se constatar pelo andamento processual extraído do sistema de consulta do MCTIC, cujo documento estaria anexado à sua manifestação (peça 220, p. 25) . Oportuno, no entanto, ressaltar a inexistência do referido anexo.
Destaque-se, ainda, o fato de que o único documento anexo à manifestação da Fundação CPqD, intitulado "Anexo I - aos Embargos de Declaração", apresenta um resumo sobre as questões apontadas pela fiscalização do CGF e que foram apontadas no Acórdão 1545/2020-TCU-Plenário (peça 221) . Assim, como se trata de um documento meramente descritivo acerca das irregularidades, concluiu-se pela sua inutilidade para a análise das glosas apontadas no acórdão mencionada acima.  
Retomando ao ponto anterior, de maneira a corroborar com sua opinião, a Fundação CPqD citou, aparentemente de maneira equivocada, o art. 56, § 1º da Lei 9.784/1999 (lei que regula o processo administrativo no âmbito da Administração Pública Federal) , no qual estaria insculpido a regra de que os agentes julgadores têm um prazo máximo de 3 anos para apreciar recurso interposto ou para que esse recurso seja encaminhado para autoridade hierarquicamente superior. Infere-se que a Fundação CPqD queria citar a Lei 9.873/1999, tendo em vista sua citação posterior.
Para que não reste dúvida quanto à legislação invocada, apresenta-se a seguir enxerto da parte citada pela Fundação CPqD (peça 220, p. 26) :  
Lei 9.873, de 23 de novembro de 1999.
Estabelece prazo de prescrição para o exercício de ação punitiva pela Administração pública Federal, direta, indireta, e dá outras Providências.
 (...) 
Art. 1º  Prescreve em cinco anos a ação punitiva da Administração Pública Federal, direta e indireta, no exercício do poder de polícia, objetivando apurar infração à legislação em vigor, contados da data da prática do ato ou, no caso de infração permanente ou continuada, do dia em que tiver cessado.
§ 1º  Incide a prescrição no procedimento administrativo paralisado por mais de três anos, pendente de julgamento ou despacho, cujos autos serão arquivados de ofício ou mediante requerimento da parte interessada, sem prejuízo da apuração da responsabilidade funcional decorrente da paralisação, se for o caso. (grifos nossos) 
 De maneira a melhor descrever a situação alegada, a Fundação CPqD apresentou uma linha do tempo, descrevendo a tramitação do processo de prestação de contas referente aos anos de 2007 a 2012, quanto ao recurso apresentado, conforme descrito a seguir (peça 220, p. 27) :
24/3/2015Reunião do CGF sobre Rel. Técnico 01/2015 de 21/1/2015
28/11/2014Recurso CPqD19/7/2019Resolução 12929/12/2014Concessão de efeito suspensivo
Fonte: peça 220, p. 27. Documento elaborado pela Fundação CPqD.
Embora tenha apresentado essa linha do tempo, posteriormente a própria Fundação argumentou que o CGF também teria se manifestado em 6/6/2018. Não foi informado, no entanto, qual teria sido essa manifestação. Contudo, alegou que, mesmo assim, teria ocorrido a figura da prescrição intercorrente na medida em que se verificava o transcurso de mais de três anos desde a última ação do CGF (peça 220, p. 27) .
Na sequência de suas argumentações, a Fundação CPqD apresentou exemplos doutrinários e diversos julgados que corroborariam a tese defendida (peça 220, p. 29-44) .
Por fim, a Fundação considerou os argumentos quanto à ocorrência da prescrição intercorrente indiscutíveis, razão pela qual propôs ao Tribunal o arquivamento do processo administrativo que suscitou as glosas, reconhecendo-se as contas prestadas como aprovadas e sendo retiradas do bojo do Acórdão 1545/2020-TCU-Plenário. 
Não obstante a contundente opinião apresentada nos autos pela Fundação CPqD sobre o tema tratado, é sobejamente conhecida a posição contrária adotada por esta Corte de Contas, cabendo esclarecer que a jurisprudência deste Tribunal se orienta no sentido de que os processos de controle externo não se sujeitam à prescrição intercorrente do art. 1º, § 1º, da Lei 9.873/99, e de que não se aplica a prescrição intercorrente estabelecida na Lei 9.783/1999 à atividade de controle exercida pelo TCU, uma vez que ela não é enquadrada como exercício do poder de polícia do Estado.
Nesse sentido, pode ser citado o Acórdão 1469/2019-TCU-Plenário, da relatoria do Ministro Aroldo Cedraz, como segue:
Os processos de controle externo não se sujeitam à prescrição intercorrente do art. 1º, § 1º, da Lei 9.873/1999, uma vez que a atividade de controle exercida pelo TCU não se enquadra como exercício do poder de polícia do Estado.
Excerto do Voto condutor:
6. Por meio do Acórdão 1441/2016-TCU-Plenário, em razão da ausência de prazo prescricional específico para o exercício da pretensão punitiva pela Administração, por falta de regulamentação da primeira parte do artigo 37, § 5º, da Constituição Federal, o Tribunal deliberou pela aplicação do prazo de 10 (dez) anos previsto no artigo 205 do Código Civil, cuja contagem se inicia na data de ocorrência da irregularidade sancionada e se interrompe, uma única vez, na data do ato que ordenar a citação, audiência ou oitiva, nos termos dos arts. 189 e 202, inciso I, do mesmo diploma legal.
 (...) 
11.Quanto a este argumento, cabe esclarecer que a jurisprudência deste Tribunal se orienta no sentido de que os processos de controle externo não se sujeitam à prescrição intercorrente do art. 1º, § 1º, da Lei 9.873/99 (Acórdão 7146/2015-TCU-Plenário) , e de que não se aplica a prescrição intercorrente estabelecida na Lei 9.783/1999 à atividade de controle exercida pelo TCU, uma vez que não enquadrada como exercício do poder de polícia do Estado (Acórdão 5533/2014-TCU-Segunda Câmara e 851/2017-Plenário) .
Essa questão é assentada nesta Casa de Contas, consoante os excertos colhidos da ferramenta de pesquisa Jurisprudência Selecionada disponível no sítio do TCU, verbis:
Acórdão 7146/2015-TCU-Plenáriorimeira Câmara, da relatoria do Ministro Bruno Dantas
Os processos de controle externo não se sujeitam à prescrição intercorrente do art. 1º, § 1º, da Lei 9.873/99.
Acórdão 5533/2014-TCU-Segunda Câmara, da relatoria do Ministro José Jorge
Não se aplica a prescrição intercorrente estabelecida na Lei 9.783/1999 à atividade de controle exercida pelo TCU, uma vez que não enquadrada como exercício do poder de polícia do Estado.
Acórdão 825/2014-TCU-Segunda Câmara, da relatoria do Ministro José Jorge
Não se aplicam aos processos de controle externo os prazos prescricionais previstos em normas que regulam a ação punitiva movida pela Administração Pública Federal no exercício do poder de polícia (Lei 9.873/1999) , ou que disciplinam a cobrança de dívidas passivas da União, dos Estados e dos Municípios, (Decreto 20.910/1932) . Com relação a cobrança de débito, são imprescritíveis as ações de ressarcimento em favor do erário.
Nesse contexto, entende-se que a assertiva do defendente acerca da incidência da prescrição intercorrente da pretensão fiscalizatória não deva prosperar. 
Ademais, não fosse isso suficiente, ao compulsar o presente processo, constatou-se diferença entre a tramitação alegada pela Fundação CPqD relativa ao processo de contas, referente aos anos de 2007 a 2012 no âmbito da CGF e o consignado em instrução desta unidade técnica, assentada à peça 134, conforme será descrito a seguir. 
Segundo consta da referida instrução, a secretaria-executiva do CGF emitiu a Nota Técnica 10/2013-STE/CGF/MC, consolidando os resultados das suas fiscalizações, realizadas in loco, relativas às prestações de contas da Fundação CPqD referentes aos exercícios de 2007 a 2012, em 4/7/2013.
Entre essa data destacada e o dia 28/11/2014 (data referente ao momento de entrega de recurso a que a Fundação CPqD faz menção) , foram realizados inúmeros procedimentos saneadores do processo de prestação de contas da Fundação CPqD, os quais não precisam ser descritos aqui, por não servirem ao propósito almejado nesta instrução.
A partir dessa data, no entanto, verifica-se que outras etapas de saneamento do processo de prestação de contas foram cumpridas, conforme consignado na instrução à peça 134 deste processo.
Em verdade, o processo de prestação de contas referente aos anos de 2007 a 2012 foi apresentado pela Secretaria Executiva do CGF para deliberação do Conselho Gestor do Funttel, em sua 53ª reunião ordinária, em 29/5/2015, oportunidade em que foi apresentado pedido de vistas e não no dia 24/3/2015, conforme consta na peça 220 (oitiva da Fundação CPqD) .
Conforme descrito por esta unidade técnica anteriormente (peça 134) , após a referida reunião do CGF, foram realizados outros encontros para deliberar sobre o assunto. Essas reuniões não lograram êxito, em especial pelos pedidos de vistas realizados pelo representante da empresa Financiadora de Estudos e Projetos (Finep) . Ocorre, porém, que na 38ª Reunião Extraordinária do Conselho Gestor do Funttel, realizada no dia 27/4/2016, ficou decidido, diante das dúvidas sobre a aplicação das glosas, que o processo sobre as prestações de contas da Fundação CPqD 2007 a 2012 deveria ser encaminhado ao TCU.
Ato contínuo, após as tratativas burocráticas necessárias para o envio do processo para o Tribunal, protocolou-se representação (peça 127) nesta Corte, em 16/5/2016, tendo sido autuado o processo TC Processo 014.482/2016-9, então de relatoria do Ministro Bruno Dantas. Tal processo foi apensando aos presentes autos, conforme salientado anteriormente, para que fosse realizada sua análise de mérito, nos termos do Acórdão 1577/2019-TCU-Plenário, de relatoria do Ministro Bruno Dantas.
 Assim, conforme pode ser observado, ao iniciar sua tramitação no âmbito desta Corte de Contas, não há mais que se adentrar na discussão quanto à prescrição intercorrente nos moldes propostos pela Fundação CPqD, uma vez que a jurisprudência deste Tribunal é no sentido de que os processos de controle externo não se sujeitam à prescrição intercorrente.
Dessa forma, com espeque nas considerações apresentadas, entende-se que a solicitação da Fundação CPqD quanto à incidência de prescrição intercorrente no presente caso não deva ser acolhida. 
Do Pedido para Oferecer Novos Documentos
Ao final de sua manifestação, a Fundação CPqD manifesta o desejo de que lhe seja franqueada, mais uma vez, a possibilidade de juntar novos documentos, se for o caso, assim como a possibilidade de produção de novas provas de maneira a poder esclarecer e corroborar as afirmações produzidas na sua manifestação (peça 220, p. 109) .
Em relação a essa solicitação, é oportuno verificar que, em seu voto condutor, relativo ao Acórdão 2953/2020-TCU-Plenário, o Ministro Aroldo Cedraz já dera oportunidade à Fundação para que pudesse ser exercido seu direito ao contraditório e à ampla defesa, franqueando à Fundação CPqD a oportunidade no sentido de apresentar, caso lhe aprouvesse e em razão do princípio da eventualidade, os argumentos e os documentos quanto aos indícios de irregularidades verificados na aplicação dos repasses efetuados pelo Funttel no período de 2007 a 2012.
A propósito, não se enxerga outro motivo para a realização de oitiva que não seja o de dar oportunidade ao contraditório e à ampla defesa, momento em que se oferecem os argumentos e as provas que possibilitem o deslinde do litígio em exame.
Dessa forma, sem se olvidar da possibilidade de apresentação de recurso posterior, não se vislumbra a existência de qualquer óbice que tenha impedido a Fundação ter apresentado os documentos que julgasse pertinente em sua presente manifestação, razão pela qual não há que se falar no oferecimento de novos prazos para o recebimento de documentos que pudessem ser juntados ao processo no presente momento, de maneira que propõe-se negar, por ser extemporâneo, a possibilidade de produção de novos documentos.
Do ato administrativo que determinou a glosa 
Arguiu a Fundação CPqD que o ato administrativo só poderá ser considerado válido se observar obrigatoriamente determinados preceitos legais que lhe são inerentes. Alegou que o ato administrativo deve ser fundamentado e que esse ato deverá apresentar os requisitos de competência, finalidade, forma, objeto e motivo. Nesse sentido, alegou que não se verificaria o requisito da motivação quanto ao ato administrativo que determinou a glosa em suas prestações de contas, referentes aos anos de 2007 a 2012 (peça 220, p. 47-49) . 
Em complementação ao exposto anteriormente, a Fundação alegou que o CGF não teria apresentado o arcabouço legal que motivou o ato de imputar essas glosas. (peça 220, p. 54) . 
Alegou ainda que foram apresentadas mais de sete mil folhas de argumentações e documentos comprobatórios de todos os gastos efetuados pela Fundação CPqD, relativos aos anos de 2007 a 2012, e que esses documentos não teriam sido devidamente avaliados pelo CGF (peça 220, p.55) .
Assim, a Fundação CPqD argumentou que a motivação do ato administrativo não pode pautar-se simplesmente na justificativa apontada pelo CGF ao negar os argumentos e os documentos apresentados, no sentido de que não teriam "sido oferecidas justificativas hábeis a elidir os argumentos apresentados", recomendando a manutenção das glosas, sem que essa afirmação seja devidamente acompanhada de seu amparo legal e fundamentação pertinente. 
A Fundação CPqD complementou sua exposição requerendo, diante da alegada ausência de elemento estrutural relativo ao ato administrativo, a sua anulação com a consequente determinação para não se produzir qualquer efeito (peça 220, p. 63) .
Ao analisar essa argumentação apresentada pela Fundação CPqD, é preciso, antes, definir o que seja o vício de motivo, que ensejaria a nulidade do ato praticado pela administração.
Segundo a doutrina, o motivo é a causa imediata do ato administrativo. Dito de outra forma, é a situação de fato e de direito que determina ou autoriza a prática do ato, ou seja, é o pressuposto fático ou normativo que enseja a realização do ato.
Assim, o vício de motivo se daria pela inexistência do fato ou quando do uso ilegítimo do motivo (juridicamente inadequado) . No primeiro caso, o fato (a causa) que determinaria a prática do ato simplesmente está ausente, ou seja, a causa que dá amparo à ação da administração inexiste. No segundo caso, há um enquadramento equivocado por parte da administração entre o fato e a norma, ou seja, a administração emoldura o fato (a causa) em norma incongruente, imprópria ou inadequada, o motivo é ilegítimo.
Dessa forma, a diferença entre as situações de vício de motivação do ato administrativo é que, no primeiro caso, não haveria fato algum, ou seja, o ato é viciado por inexistência material do motivo. Enquanto no motivo ilegítimo, apesar de existir o fato, ele não se enquadra corretamente na norma que determina ou autoriza a prática do ato. A administração pratica o ato porque interpretou equivocadamente o fato, ou porque avaliou de maneira equivocada a hipótese normativa que descreve o motivo definidor da prática do ato.
Assim, como pode ser observado, não se vislumbra, nos argumentos trazidos pela Fundação CPqD, qualquer vestígio ensejador de nulidade dos atos administrativos praticados pela secretaria-executiva do CGF ou pelo próprio Conselho Gestor do Funttel, que pudessem ser caracterizadores de vício quanto à motivação desses atos.
Nesse sentido, ao negar provimento ao recurso apresentado, o CGF se vale do fato de que não foram apresentadas, segundo sua avaliação, documentos que comprovassem o uso adequado dos recursos utilizados pela Fundação. Portanto há o fato (a causa) que valida a ação. Por outro lado, não se verifica a utilização de norma estranha aos acontecimentos. Ou seja, os parâmetros utilizados para a validação dos gastos foram exatamente os mesmos utilizados anteriormente. 
Corrobora com essa avaliação, conforme descrito na Seção III da instrução desta unidade técnica (peça 134) , relativa à análise dos indícios de irregularidades nos convênios do CPqD de 2007 a 2012, bem como pelo Voto Condutor do Acórdão 1545/2020-TCU-Plenário, a realização de um trabalho extenso e acurado de análise que culminou com a proposta de glosa de valores do Funttel por parte da secretaria-executiva do CGF, tendo sido essa proposta submetida à análise da Consultoria Jurídica do Ministério das Comunicações, que opinou pela sua legalidade. 
Nesse sentido, transcreve-se a seguir excerto do referido Voto (peça 138) :
34. Quanto ao mérito da representação do CGF, verifica-se que foi realizado um trabalho amiúde de análise para propor a glosa de valores do Funttel, tendo sido a proposta final de glosa submetida à análise jurídica da Consultoria Jurídica do Ministério, que opinou pela sua legalidade. 
35. Assim, com base nas análises e nos documentos produzidos pela secretaria-executiva do CGF e pela Conjur/MC (peças 128, p. 3-85, 119-202; 132, p. 1-164) , entendo, em consonância com a posição da unidade técnica, que a Fundação CPqD deve restituir ao Funttel R$ 6.085.012,49 (peça 135, p. 142-144) , atualizados monetariamente desde a data do recebimento e acrescidos dos juros legais, na forma da legislação aplicável aos débitos para com a Fazenda Nacional, (...) 
Dessa forma, com espeque nessas considerações, não se vislumbra a incidência de vício de motivação nos atos administrativos praticados pela secretaria-executiva do CGF, tampouco naqueles praticados pelo CGF, especificamente quanto à avaliação dos recursos interpostos pela Fundação CPqD.  
Dos subitens do Acórdão 2953/2020-TCU-Plenário
Ao final de sua manifestação, a Fundação CPqD trouxe novos argumentos contrários aos motivos que apontam para glosa de recursos do Funttel, conforme indicados pelo CGF e identificados nos subitens 9.2.1 a 9.2.13 do Acórdão 2953/2020-TCU-Plenário.
Esclareça-se de antemão, no entanto, que esses argumentos coligidos pela Fundação CPqD não tiveram o potencial de elidir as questões enfrentadas pelo referido acórdão, conforme se constatará mais à frente. 
A seguir são apresentados, na ordem em que foram dispostos pela Fundação no documento que encaminhou sua manifestação, os argumentos e a análise desta unidade técnica sobre o tema.
a) quanto ao subitem 9.2.1 do Acórdão 2953/2020-TCU-Plenário
O referido subitem tem a seguinte redação: 
9.2.1 pagamentos de despesas sem identificação, em desacordo com o art. 30 da Instrução Normativa da Secretaria do Tesouro Nacional (IN STN) 1/1997, vigente à época e expressamente referenciada nos termos dos respectivos convênios, c/c com art. 116, § 3º, inciso II, da Lei 8.666/1993, aplicável conforme art. 27 da IN STN 1/1997;
Em relação a esse ponto, a Fundação argumentou, em apertada síntese, que as despesas relacionadas a benefícios e vantagens não obrigatórias seriam, na verdade, originárias da criação da própria Fundação, na medida em que o instituidor transferiu-lhe todos os empregados que estavam alocados no Centro de Pesquisa da Telebras, garantindo-lhes a manutenção de todas as condições e direitos trabalhistas adquiridos anteriormente.
Além disso, aduziu a Fundação, por se tratar de direito adquirido pelos empregados, bem como pelo fato de ter ocorrido a sucessão trabalhista entre o antigo Centro de Pesquisa da Telebras e a Fundação, que ela não poderia fazer alteração nessas condições de trabalho adquiridas anteriormente, sob pena de estar atuando de maneira ilegal.
Ademais, não se poderia, segundo a Fundação CPqD, fazer distinção entre os seus empregados, tratando-os de forma diferente. Assim, estaria obrigada a estender esses benefícios aos demais empregados, mesmo os que não tenham relação com o antigo Centro de Pesquisa.
Consignou ainda que o CGF não teria apresentado qualquer fundamentação legal, ou contratual, que pudesse amparar o entendimento dela sobre as glosas propostas (peça 220, p. 79-89) .
Não obstante a fundamentação apresentada pela Fundação CPqD, verifica-se que esse assunto foi objeto de avaliação amiúde por parte tanto do setor de fiscalização do CFG como da Consultoria Jurídica do Ministério das Comunicações, que em seu Parecer 1424/2013/IMS/GAB/CONJUR-MC/AGU (peça 128, p. 123) , a título de exemplo, pronuncia-se da seguinte forma sobre o tema:
26. A Instrução Normativa STN n° 01, de 1997, que rege os convênios celebrados com a Fundação CPqD, não veda o pagamento com despesa de pessoal da convenente para execução do convênio, desde que a 'convenente' não seja órgão da Administração Pública, uma vez que o seu art. 8º impede o pagamento a qualquer título, a servidor ou empregado público, integrante de quadro de pessoal de órgão ou entidade pública da administração direta ou indireta, por serviços de consultoria ou assistência técnica'. Ou seja, o pagamento de empregados ou prestadores de serviço vinculados à convenente, entidade privada sem fins lucrativos, é possível, desde que tal despesa esteja prevista no convênio e discriminada no seu plano de trabalho.
27. Especificamente, a remuneração deverá ter previsão no convênio e ter correspondência com o plano de trabalho do convênio. O art. 9º da Resolução n° 54, de 23 de outubro de 2008, do Conselho Gestor do Funttel, transcrito no tópico anterior, prevê expressamente o pagamento das respectivas obrigações patronais com recursos do Funttel.
28. Resta claro, da leitura do referido dispositivo, que além da remuneração das atividades fomentadas com recursos do Funttel, cabe, também, o pagamento das obrigações a ela acessórias, quais sejam, as obrigações patronais, que são aqueles encargos legais anexos à relação de emprego, como o FGTS, férias, 13° salário, dentre outros. Esses encargos só passam a ser devidos se previstos em lei ou decorrerem de acordo ou convenção coletiva de trabalho vigente, firmado pelos sindicatos responsáveis pelas classes interessadas e devidamente homologado pela Delegacia Regional do Trabalho competente. Nesse ponto, convém ressaltar que as obrigações patronais ficarão a cargo dos recursos do Funttel proporcionalmente às horas efetivamente trabalhadas na execução do objeto do convênio.
29. Assim, a par do pagamento proporcional das horas efetivamente trabalhadas na execução do convênio e suas respectivas obrigações patronais, eventual ampliação de benefícios empregatícios, a título de liberalidade, constitui mera faculdade do empregador, não se enquadrando como obrigações patronais. Logo, não podem ser adimplidas com recursos do Funttel, a exemplo da despesa de Transporte Coletivo, Previdência Complementar, dentre outras, realizadas pela Fundação CPqD, conforme acima retratado. (grifos nossos) 
Conforme pode ser verificado acima, os pontos levantados pela manifestação da Fundação foram abordados anteriormente pela referida consultoria jurídica, de maneira que não foram trazidos novos elementos que pudessem modificar a opinião exarada nos autos, tanto pela secretaria-executiva do CGF como pela Consultoria Jurídica do Ministério das Comunicações, à época.
Diante do exposto, bem como pelo fato de não ter sido apresentado qualquer elemento comprobatório que pudesse modificar o entendimento em relação aos fatos que ensejaram a propositura de glosas relativos ao subitem em epígrafe, propõe-se a ratificação do presente subitem nos mesmos moldes do disposto no Acórdão 1545/2020-TCU-Plenário.
b) quanto ao subitem 9.2.13 do Acórdão 2953/2020-TCU-Plenário
O referido subitem tem a seguinte redação: 
9.2.13. inobservância do uso de conta bancária específica, em desacordo com os arts. 7º, inciso XIX, e 20 da IN STN 1/1997, vigente à época e expressamente referenciada nos termos dos respectivos convênios, c/c com o art.116, § 3º, inciso II, da Lei 8.666/1993, aplicável conforme art. 27 da IN STN 1/1997;
Em relação a este ponto, a Fundação CPqD informou que fez farta e detalhada prova em manifestações anteriores de que os gastos ocorreram e foram comprovados. Aduziu que o problema estaria na interpretação equivocada da fiscalização no sentido de que os pagamentos realizados por ela, em relação aos recursos do Funttel, teriam que ser feitos somente a partir de conta bancária vinculada ao projeto (peça 220, p. 90) .
Sobre este assunto, a Secretaria-Executiva do CGF se manifestou por meio da Nota Técnica 10/2014-STE/CGF/MC, de 28/4/2014 (peça 128, p. 128) : 
41. No que tange a não conformidade ocasionada pela "inobservância do uso de conta bancária específica", houve casos em que a Fundação justificou que efetuava o pagamento através de sua conta bancária e posteriormente, alocava os custos nos respectivos projetos. O procedimento utilizado violou o art. 20 da IN STN n° 01/97.
42. Em outras situações, a Fundação informou que o pagamento de despesas à própria Fundação CPqD referem-se a equipamentos de propriedade da Fundação alocados aos convênios, sendo que, a cobrança ocorreu pelo critério da depreciação. Contudo, não há nenhuma previsão, tanto no Plano de Trabalho, quanto na legislação de convênios que permita o pagamento de depreciação. Ressalta-se ainda que, a Fundação tão somente efetuou o débito direto da conta corrente do convênio para a sua conta bancária e não apresentou nenhuma documentação para prestar contas desses valores, sequer demonstrou a relação dos bens e equipamentos depreciados. (grifos nossos) 
Observa-se, novamente, que o assunto já fora abordado em profundidade pelos órgãos fiscalizatórios. Veja-se que a própria Fundação CPqD reconhece ter realizado inúmeras despesas com a utilização de conta bancária diversa da conta específica do convênio. De outra forma, a Fundação não trouxe qualquer elemento que pudesse sanar ou mitigar as questões apontadas pela fiscalização e ratificadas pelo CGF.
Diante do exposto, bem como pelo fato de não ter sido apresentado qualquer elemento comprobatório que pudesse modificar o entendimento em relação aos fatos que ensejaram a propositura de glosas relativos ao subitem em epígrafe, propõe-se a ratificação do presente subitem nos mesmos moldes do disposto no Acórdão 1545/2020-TCU-Plenário.
c) quanto ao subitem 9.2.5 do Acórdão 2953/2020-TCU-Plenário
O referido subitem tem a seguinte redação:
9.2.5. débito de despesas sem comprovação de efetivo pagamento ao fornecedor, em desacordo com o art. 30 da IN STN 1/1997, vigente à época e expressamente referenciada nos termos dos respectivos convênios, c/c com o art.116, § 3º, inciso II, da Lei 8.666/1993, aplicável conforme art. 27 da IN STN 1/1997; 
Em relação a este ponto, a Fundação CPqD argumentou tratar-se de despesas com três naturezas distintas, a saber: despesas de aquisição de materiais importados; despesas de infraestrutura; e despesas de outros serviços de terceiros.
Ademais, a Fundação CPqD alegou que os serviços foram realizados, que os produtos foram adquiridos e que todas as provas foram apresentadas para a fiscalização. Ao final, justificou que a fiscalização estaria questionando especificamente quanto à forma.
Diante do exposto, bem como pelo fato de não ter sido apresentado qualquer elemento comprobatório que pudesse modificar o entendimento em relação aos fatos que ensejaram a propositura de glosas relativos ao subitem em epígrafe, propõe-se a ratificação do presente subitem nos mesmos moldes do disposto no Acórdão 1545/2020-TCU-Plenário.
d) quanto aos demais subitens do Acórdão 2953/2020-TCU-Plenário
A Fundação CPqD ainda se manifestou sobre os seguintes subitens: 9.2.10; 9.2.7; 9.2.4; 9.2.9; 9.2.1; 9.2.2; 9.2.8; e 9.2.6, todos do Acórdão 2953/2020-TCU-Plenário (peça 220, p. 92-99) .
Em relação a esses subitens, observou-se a repetição dos argumentos apresentados anteriormente, no sentido de que a Fundação CPqD teria apresentado todas as justificativas para o CGF e que, mesmo assim, as glosas teriam sido mantidas por mera subjetividade do órgão fiscalizador. 
Ademais, observa-se que a Fundação CPqD não foi capaz de apresentar novos elementos que pudessem modificar o entendimento desta unidade técnica, em relação às evidências constantes nos autos.
Oportuno ressaltar que não foram identificadas quaisquer manifestações da Fundação CPqD relativas aos subitens 9.2.11 e 9.2.12 do Acórdão 2953/2020-TCU-Plenário. 
 Diante de todo o exposto, bem como pelo fato de não ter sido apresentado qualquer elemento comprobatório que pudesse modificar o entendimento em relação aos fatos que ensejaram a propositura de glosas relativas aos subitens em epígrafe, propõe-se que sejam restabelecidas as providências indicadas no subitem 9.2 do Acórdão 1545/2020-TCU-Plenário, fazendo-se os ajustes de redação necessários, em especial aquelas relativas à mudança da unidade jurisdicionada responsável pelo Funttel, conforme proposto a seguir:
a) considerar a Representação conhecida pelo Acórdão 1577/2019-TCU-Plenário parcialmente procedente;
b) determinar ao Conselho Gestor (CGF) do Fundo para Desenvolvimento Tecnológico das Telecomunicações (Funttel) em conjunto com o Ministério das Comunicações (MCom) , com fundamento no art. 43, inciso I, da Lei 8.443/1992, c/c o art. 250, inciso II, do Regimento Interno do TCU e Resolução-TCU 315/2020, art. 4º, inciso I, que adotem providências com vistas a:
b.1) no prazo de 30 (trinta) dias, contados da ciência desta deliberação, glosar o valor total de R$ 6.085.012,49, atualizado em 31/10/2013, referente à parte dos convênios do Funttel com a Fundação Centro de Pesquisa e Desenvolvimento em Telecomunicações (CPqD) , celebrados entre 2007 e 2012, nos termos do Anexo I da Nota Técnica 5.366/2015/SEI-MC, às páginas 146 a 156 da peça 132 do presente processo, adotando as medidas necessárias para que o CPqD restitua esse valor total, atualizado monetariamente desde as datas dos recebimentos e acrescidos dos juros legais, na forma da legislação aplicável aos débitos para com a Fazenda Nacional, podendo esse valor ser descontado dos recursos repassados anualmente pelo Funttel ao CPqD nos termos do art. 6º, § 2º, da Lei 10.052/2000, devido a:
b.1.1) pagamento de despesas sem identificação, em desacordo com o art. 30 da Instrução Normativa da Secretaria do Tesouro Nacional (IN STN) 1/1997, vigente à época e expressamente referenciada nos termos dos respectivos convênios, c/c com art. 116, § 3º, inciso II, da Lei 8.666/1993, aplicável conforme art. 27 da IN STN 1/1997;
b.1.2) pagamento de despesas com pessoal não relacionado ao convênio, em desacordo com o art. 7º, inciso XII, alínea "c", da IN STN 1/1997, vigente à época e expressamente referenciada nos termos dos respectivos convênios, c/c com o art.116, § 3º, inciso II, da Lei 8.666/1993, aplicável conforme art. 27 da IN STN 1/1997;
b.1.3) pagamento de benefícios e vantagens não obrigatórias, como seguro de vida, serviço saúde, transporte coletivo e recrutamento, em desacordo com o art. 7º, inciso XII, alínea "c", da IN STN 1/1997, vigente à época e expressamente referenciada nos termos dos respectivos convênios, c/c com o art.116, § 3º, inciso II, da Lei 8.666/1993, aplicável conforme art. 27 da IN STN 1/1997;
b.1.4) pagamento de despesas com cursos sem comprovação, em desacordo com o art. 30 da IN STN 1/1997, vigente à época e expressamente referenciada nos termos dos respectivos convênios, c/c com o art.116, § 3º, inciso II, da Lei 8.666/1993, aplicável conforme art. 27 da IN STN 1/1997;
b.1.5) débito de despesas sem comprovação de efetivo pagamento ao fornecedor, em desacordo com o art. 30 da IN STN 1/1997, vigente à época e expressamente referenciada nos termos dos respectivos convênios, c/c com o art.116, § 3º, inciso II, da Lei 8.666/1993, aplicável conforme art. 27 da IN STN 1/1997;
b.1.6) despesas não condizentes com o objeto do projeto, em desacordo com o art. 7º, inciso XII, alínea "c", da IN STN 1/1997, vigente à época e expressamente referenciada nos termos dos respectivos convênios, c/c com o art.116, § 3º, inciso II, da Lei 8.666/1993, aplicável conforme art. 27 da IN STN 1/1997;
b.1.7) inobservância da Lei 8.666/1993, configurando desvio de finalidade, em desacordo com o art. 7º, inciso XII, alínea "c", da IN STN 1/1997, vigente à época e expressamente referenciada nos termos dos respectivos convênios, c/c com o art.116, § 3º, inciso II, da Lei 8.666/1993, aplicável conforme art. 27 da IN STN 1/1997;
b.1.8) pagamento de taxas bancárias, em desacordo com os arts. 7º, inciso XII, alínea "c", e 8º, inciso VII, da IN STN 1/1997, vigente à época e expressamente referenciada nos termos dos respectivos convênios, c/c com o art.116, § 3º, inciso II, da Lei 8.666/1993, aplicável conforme art. 27 da IN STN 1/1997;
b.1.9) uso indevido de cartão de crédito da Fundação, em desacordo com os arts. 7º, inciso XIX, e 20 da IN STN 1/1997, vigente à época e expressamente referenciada nos termos dos respectivos convênios, c/c com o art.116, § 3º, inciso II, da Lei 8.666/1993, aplicável conforme art. 27 da IN STN 1/1997;
b.1.10) utilização de rateio de despesas, em desacordo com o art. 30 da IN STN 1/1997, vigente à época e expressamente referenciada nos termos dos respectivos convênios, c/c com o art.116, § 3º, inciso II, da Lei 8.666/1993, aplicável conforme art. 27 da IN STN 1/1997;
b.1.11) pagamento de custos indiretos, em desacordo com o art. 30 da IN STN 1/1997, vigente à época e expressamente referenciada nos termos dos respectivos convênios, c/c com o art.116, § 3º, inciso II, da Lei 8.666/1993, aplicável conforme art. 27 da IN STN 1/1997;
b.1.12) Recibo de Pagamento Autônomo (RPA) com numeração alterada após a emissão, em desacordo com o art. 30 da IN STN 1/1997, vigente à época e expressamente referenciada nos termos dos respectivos convênios, c/c com o art.116, § 3º, inciso II, da Lei 8.666/1993, aplicável conforme art. 27 da IN STN 1/1997;
b.1.13) inobservância do uso de conta bancária específica, em desacordo com os arts. 7º, inciso XIX, e 20 da IN STN 1/1997, vigente à época e expressamente referenciada nos termos dos respectivos convênios, c/c com o art.116, § 3º, inciso II, da Lei 8.666/1993, aplicável conforme art. 27 da IN STN 1/1997;
b.2) no prazo de 360 (trezentos e sessenta) dias, contados da ciência desta deliberação, apurar as responsabilidades da ocorrência de irregularidades nos convênios executados pelo CPqD, entre 2007 e 2012, aplicando as eventuais sanções devidas e encaminhando os autos à Advocacia-Geral da União (AGU) , para que esta delibere acerca da propositura de Ação Civil Pública para apuração, em juízo, da prática de atos de improbidade administrativa, por estar em desacordo com o art. 8º da Lei 8.443/1992, Lei Orgânica do TCU, com os arts. 3º, incisos II, IV e VII, e 6º, § 4º, da Lei 10.052/2000, Lei do Funttel, e com os arts. 5º, incisos III, V e VI, 17, §§ 5º e 6º, 22 e 23 do Decreto 3.737/2001;
b.3) no prazo de 360 (trezentos e sessenta) dias, contados da ciência da deliberação, apurar as responsabilidades das condutas omissivas e comissivas que resultaram no lapso temporal verificado desde o primeiro relatório da secretaria-executiva do CGF propondo a glosa de recursos transferidos para o CPqD, em 2011, até a efetiva glosa dos recursos, bem como que resultaram na decisão dos então Conselheiros de se absterem de apreciar a proposta de glosa na 38ª Reunião Extraordinária do Conselho Gestor do Funttel, em 27/4/2016, aplicando as eventuais sanções devidas e encaminhando os autos à Advocacia-Geral da União (AGU) , para que esta delibere acerca da propositura de Ação Civil Pública para apuração, em juízo, da prática de atos de improbidade administrativa, por estar em desacordo com o art. 8º da Lei 8.443/1992, Lei Orgânica do TCU, com os arts. 3º, incisos II, IV e VII, e 6º, § 4º, da Lei 10.052/2000, Lei do Funttel, e com os arts. 5º, incisos III, V e VI, 17, §§ 5º e 6º, 22 e 23 do Decreto 3.737/2001;
CONCLUSÃO
Trata-se de análise de oitiva realizada junto à Fundação Centro de Pesquisa e Desenvolvimento em Telecomunicações (CPqD) , tendo em vista determinação exarada no Acórdão 2953/2020-TCU-Plenário, da relatoria do Ministro Aroldo Cedraz, o qual acolheu parcialmente embargos de declaração opostos pela referida Fundação contra o resultado do Acórdão 1545/2020-TCU-Plenário, também da  relatoria do Ministro Aroldo Cedraz. Nesse sentido, foi determinada a realização de oitiva junto à Fundação CPqD, de modo que ela pudesse se pronunciar acerca dos fatos apontados na representação apensada a estes autos (parágrafo 1-7) ,
Inicialmente foi descrito o contexto histórico em que se deu a criação da Fundação CPqD, bem como buscou-se delimitar o grau de dependência financeira da CPqD para com o Funttel.
A Fundação CPqD argumentou ter ajuizado ação que pede a nulidade das glosas que lhe foram impostas pelo CGF. Nesse sentido, em razão da judicialização do tema, foi obtida medida cautelar que impediria a realização das glosas que lhe foram impostas.
Assim, a Fundação solicitou que sua manifestação fosse acolhida com efeito suspensivo; que lhe fosse reconhecida a regularidade das prestações de contas referentes aos anos de 2007 a 2012, com a recomendação da anulação das glosas; e, finalmente, que lhe fosse franqueada nova oportunidade para juntada de documentos para a produção de provas (parágrafos 9-17) .
Quanto ao pedido de acolhimento de sua manifestação com efeito suspensivo, esta análise técnica argumentou pela sua inaplicabilidade ao caso concreto por perda de objeto.
Nesse sentido, foi observado que o Acórdão 2953/2020-TCU-Plenário ao definir a necessidade de que fosse realizada a oitiva da Fundação, também determinou a insubsistência do item 9.2 do Acórdão 1545/2020-TCU-Plenário. Assim, ao tornar sem efeito o referido item do acórdão, também não se poderá fazer uso ou exigir qualquer ação do jurisdicionado em relação a ele, lembrando que o Conselho Gestor do Funttel foi devidamente notificado desse julgamento, conforme expediente de peça 205. 
Dessa forma, verifica-se a perda do objeto do pedido apresentado pela Fundação CPqD, tendo em vista que o próprio subitem do acórdão que acolheu parcialmente o recurso apresentado, consignou seu acolhimento com efeitos infringentes e a insubsistência do item 9.2 do Acórdão 1545/2020-TCU-Plenário, ou seja, as consequências do acórdão embargado só poderão se dar após nova decisão do Tribunal, razão pela qual propõe-se considerar inaplicável a solicitação da Fundação (parágrafos 18-25) .
Em relação ao pedido de reconhecimento da prescrição intercorrente, esta análise técnica esclareceu que a jurisprudência deste Tribunal se orienta no sentido de que os processos de controle externo não se sujeitam à prescrição intercorrente do art. 1º, § 1º, da Lei 9.873/1999, e de que não se aplica a prescrição intercorrente estabelecida na Lei 9.783/1999 à atividade de controle exercida pelo TCU, uma vez que ela não é enquadrada como exercício do poder de polícia do Estado.
Entendeu-se, portanto, pelo não acolhimento da solicitação apresentada pela Fundação CPqD, propondo-se seu indeferimento (parágrafos 26-50) .
Quanto ao pedido para oferecimento de novos documentos, esta análise técnica consignou que o Ministro Relator em seu voto condutor, relativo ao Acórdão 2953/2020-TCU-Plenário, já oferecera oportunidade à Fundação CPqD para que pudesse exercer livremente seu direito ao contraditório e à ampla defesa, franqueando, dessa forma, a oportunidade de apresentar, caso lhe aprouvesse, os argumentos e os documentos quanto aos indícios de irregularidades verificados na aplicação dos repasses efetuados pelo Funttel no período de 2007 a 2012.
Nesse sentido, sem se olvidar da possibilidade de apresentação de recurso posterior, não se vislumbrou a existência de qualquer óbice que tenha impedido a Fundação de ter apresentado os documentos que julgasse pertinente em sua manifestação, razão pela qual não haveria que se falar no oferecimento de novos prazos para o recebimento de documentos que pudessem ser juntados ao processo, razão pela qual esta análise técnica propôs fosse negada, por ser extemporânea, a possibilidade de produção de novos documentos (parágrafos 51 a 54) .
Arguiu a Fundação CPqD que o ato administrativo que apontara a necessidade de realização de glosas nos repasses do Funttel estaria maculado pelo vício da ausência de motivação.
Alegou, em complementação, que foram apresentadas mais de sete mil folhas de argumentações e documentos comprobatórios de todos os gastos efetuados pela Fundação CPqD relativos aos anos de 2007 a 2012, e que esses documentos não teriam sido devidamente avaliados pelo CGF.
No entanto, esta análise técnica não vislumbrou qualquer vestígio ensejador de nulidade dos atos administrativos praticados pela secretaria-executiva do CGF ou pelo próprio Conselho Gestor do Funttel, que pudessem ser caracterizadores de vício quanto à sua motivação (parágrafos 55-68) .
Ao final de sua manifestação, a Fundação CPqD trouxe argumentos contrários aos motivos que apontam para glosa de recursos do Funttel, conforme indicados pelo CGF e identificados nos subitens 9.2.1 ao 9.2.13 do Acórdão 2953/2020-TCU-Plenário.
Em relação a esses subitens, observou-se que os argumentos apresentados foram sempre no sentido de que a Fundação CPqD teria apresentado todas as justificativas para o CGF e que, mesmo assim, as glosas teriam sido mantidas por mera subjetividade do órgão fiscalizador. 
Ademais, observou-se que a Fundação CPqD não foi capaz de apresentar novos elementos que pudessem modificar o entendimento desta análise técnica em relação às evidências constantes nos autos.
 Diante do exposto, bem como pelo fato de não ter sido apresentado qualquer elemento comprobatório que pudesse modificar o entendimento em relação aos fatos que ensejaram a propositura de glosas relativos aos subitens em epígrafe, foi proposta o restabelecimento das providências indicadas no subitem 9.2 do Acórdão 1545/2020-TCU-Plenário, fazendo-se os ajustes de redação necessários, em especial aquelas relativas à mudança da unidade jurisdicionada responsável pelo Funttel (parágrafos 69-93) .
PROPOSTA DE ENCAMINHAMENTO
Ante todo o exposto, submetem-se os autos à consideração superior, propondo o restabelecimento das providências indicadas no subitem 9.2 do Acórdão 1545/2020-TCU-Plenário, conforme segue:
		a) considerar a Representação conhecida pelo Acórdão 1577/2019-TCU-Plenário parcialmente procedente;
b) determinar ao Conselho Gestor (CGF) do Fundo para Desenvolvimento Tecnológico das Telecomunicações (Funttel) em conjunto com o Ministério das Comunicações (MCom) , com fundamento no art. 43, inciso I, da Lei 8.443/1992, c/c o art. 250, inciso II, do Regimento Interno do TCU e Resolução-TCU 315/2020, art. 4º, inciso I, que adotem providências com vistas a:
b.1) no prazo de 30 (trinta) dias, contados da ciência desta deliberação, glosar o valor total de R$ 6.085.012,49, atualizado em 31/10/2013, referente à parte dos convênios do Funttel com a Fundação Centro de Pesquisa e Desenvolvimento em Telecomunicações (CPqD) , celebrados entre 2007 e 2012, nos termos do Anexo I da Nota Técnica 5.366/2015/SEI-MC, adotando as medidas necessárias para que o CPqD restitua esse valor total, atualizado monetariamente desde as datas dos recebimentos e acrescidos dos juros legais, na forma da legislação aplicável aos débitos para com a Fazenda Nacional, podendo esse valor ser descontado dos recursos repassados anualmente pelo Funttel ao CPqD nos termos do art. 6º, § 2º, da Lei 10.052/2000, devido a:
b.1.1) pagamento de despesas sem identificação, em desacordo com o art. 30 da Instrução Normativa da Secretaria do Tesouro Nacional (IN STN) 1/1997, vigente à época e expressamente referenciada nos termos dos respectivos convênios, c/c com art. 116, § 3º, inciso II, da Lei 8.666/1993, aplicável conforme art. 27 da IN STN 1/1997;
b.1.2) pagamento de despesas com pessoal não relacionado ao convênio, em desacordo com o art. 7º, inciso XII, alínea "c", da IN STN 1/1997, vigente à época e expressamente referenciada nos termos dos respectivos convênios, c/c com o art.116, § 3º, inciso II, da Lei 8.666/1993, aplicável conforme art. 27 da IN STN 1/1997;
b.1.3) pagamento de benefícios e vantagens não obrigatórias, como seguro de vida, serviço saúde, transporte coletivo e recrutamento, em desacordo com o art. 7º, inciso XII, alínea "c", da IN STN 1/1997, vigente à época e expressamente referenciada nos termos dos respectivos convênios, c/c com o art.116, § 3º, inciso II, da Lei 8.666/1993, aplicável conforme art. 27 da IN STN 1/1997;
b.1.4) pagamento de despesas com cursos sem comprovação, em desacordo com o art. 30 da IN STN 1/1997, vigente à época e expressamente referenciada nos termos dos respectivos convênios, c/c com o art.116, § 3º, inciso II, da Lei 8.666/1993, aplicável conforme art. 27 da IN STN 1/1997;
b.1.5) débito de despesas sem comprovação de efetivo pagamento ao fornecedor, em desacordo com o art. 30 da IN STN 1/1997, vigente à época e expressamente referenciada nos termos dos respectivos convênios, c/c com o art.116, § 3º, inciso II, da Lei 8.666/1993, aplicável conforme art. 27 da IN STN 1/1997;
b.1.6) despesas não condizentes com o objeto do projeto, em desacordo com o art. 7º, inciso XII, alínea "c", da IN STN 1/1997, vigente à época e expressamente referenciada nos termos dos respectivos convênios, c/c com o art. 116, § 3º, inciso II, da Lei 8.666/1993, aplicável conforme art. 27 da IN STN 1/1997;
b.1.7) inobservância da Lei 8.666/1993, configurando desvio de finalidade, em desacordo com o art. 7º, inciso XII, alínea "c", da IN STN 1/1997, vigente à época e expressamente referenciada nos termos dos respectivos convênios, c/c com o art.116, § 3º, inciso II, da Lei 8.666/1993, aplicável conforme art. 27 da IN STN 1/1997;
b.1.8) pagamento de taxas bancárias, em desacordo com os arts. 7º, inciso XII, alínea "c", e 8º, inciso VII, da IN STN 1/1997, vigente à época e expressamente referenciada nos termos dos respectivos convênios, c/c com o art. 116, § 3º, inciso II, da Lei 8.666/1993, aplicável conforme art. 27 da IN STN 1/1997;
b.1.9) uso indevido de cartão de crédito da Fundação, em desacordo com os arts. 7º, inciso XIX, e 20 da IN STN 1/1997, vigente à época e expressamente referenciada nos termos dos respectivos convênios, c/c com o art. 116, § 3º, inciso II, da Lei 8.666/1993, aplicável conforme art. 27 da IN STN 1/1997;
b.1.10) utilização de rateio de despesas, em desacordo com o art. 30 da IN STN 1/1997, vigente à época e expressamente referenciada nos termos dos respectivos convênios, c/c com o art.116, § 3º, inciso II, da Lei 8.666/1993, aplicável conforme art. 27 da IN STN 1/1997;
b.1.11) pagamento de custos indiretos, em desacordo com o art. 30 da IN STN 1/1997, vigente à época e expressamente referenciada nos termos dos respectivos convênios, c/c com o art.116, § 3º, inciso II, da Lei 8.666/1993, aplicável conforme art. 27 da IN STN 1/1997;
b.1.12) Recibo de Pagamento Autônomo (RPA) com numeração alterada após a emissão, em desacordo com o art. 30 da IN STN 1/1997, vigente à época e expressamente referenciada nos termos dos respectivos convênios, c/c com o art.116, § 3º, inciso II, da Lei 8.666/1993, aplicável conforme art. 27 da IN STN 1/1997;
b.1.13) inobservância do uso de conta bancária específica, em desacordo com os arts. 7º, inciso XIX, e 20 da IN STN 1/1997, vigente à época e expressamente referenciada nos termos dos respectivos convênios, c/c com o art.116, § 3º, inciso II, da Lei 8.666/1993, aplicável conforme art. 27 da IN STN 1/1997;
b.2) no prazo de 360 dias, contados da ciência desta deliberação, apurar as responsabilidades da ocorrência de irregularidades nos convênios executados pelo CPqD, entre 2007 e 2012, aplicando as eventuais sanções devidas e encaminhando os autos à Advocacia-Geral da União (AGU) , para que esta delibere acerca da propositura de Ação Civil Pública para apuração, em juízo, da prática de atos de improbidade administrativa, por estar em desacordo com o art. 8º da Lei 8.443/1992, Lei Orgânica do TCU, com os arts. 3º, incisos II, IV e VII, e 6º, § 4º, da Lei 10.052/2000, Lei do Funttel, e com os arts. 5º, incisos III, V e VI, 17, §§ 5º e 6º, 22 e 23 do Decreto 3.737/2001;
b.3) no prazo de 360 dias, contados da ciência da deliberação, apurar as responsabilidades das condutas omissivas e comissivas que resultaram no lapso temporal verificado desde o primeiro relatório da secretaria-executiva do CGF propondo a glosa de recursos transferidos para o CPqD, em 2011, até a efetiva glosa dos recursos, bem como que resultaram na decisão dos então Conselheiros de se absterem de apreciar a proposta de glosa na 38ª Reunião Extraordinária do Conselho Gestor do Funttel, em 27/4/2016, aplicando as eventuais sanções devidas e encaminhando os autos à Advocacia-Geral da União (AGU) , para que esta delibere acerca da propositura de Ação Civil Pública para apuração, em juízo, da prática de atos de improbidade administrativa, por estar em desacordo com o art. 8º da Lei 8.443/1992, Lei Orgânica do TCU, com os arts. 3º, incisos II, IV e VII, e 6º, § 4º, da Lei 10.052/2000, Lei do Funttel, e com os arts. 5º, incisos III, V e VI, 17, §§ 5º e 6º, 22 e 23 do Decreto 3.737/2001;
c) informar àqueles a seguir relacionados do acórdão que vier a ser proferido, destacando que o relatório e o voto que fundamentam a deliberação ora encaminhada podem ser acessados por meio do endereço eletrônico www.tcu.gov.br/acordaos:
c.1) à Fundação Centro de Pesquisa e Desenvolvimento em Telecomunicações (CPqD) ;
c.2) ao Conselho Gestor do Fundo para Desenvolvimento Tecnológico das Telecomunicações (CGF) ; 
c.3) ao Ministério das Comunicações (MC) ;
c.4) à Procuradoria da República no Distrito Federal, tendo em vista seu interesse no objeto deste processo, conforme solicitações autuadas nos TC Processo 029.720/2009-3 e Processo 003.079/2012-0, referentes ao Procedimento Preparatório 1.16.000.002394/2008-81;
c.5) à Procuradoria da República no Município de Campinas, tendo em vista o interesse demonstrado no objeto deste processo, conforme solicitação autuada no TC Processo 033.907/2011-0, referente ao Procedimento Preparatório 1.34.004.200025/2007-12; e
d) apensar os autos em tela, em definitivo, ao TC Processo 002.660/2007-8, processo que deu origem a esta auditoria, com fulcro no art. 37 da Resolução-TCU 259/2014, alterada pela Resolução 321/2020; 
2. 		O Ministério Público junto ao TCU, por sua vez, aduziu o que se segue (peça 272) :
	Trata-se de auditoria realizada em 2009 para analisar a legalidade de convênios, contratos de repasse e projetos que utilizaram recursos provenientes do Fundo para Desenvolvimento Tecnológico das Telecomunicações (Funttel) , em cumprimento ao que dispôs o Acórdão 1220/2008-TCU-Plenário. 
Este processo também abarca: i) a análise de monitoramento que visou verificar o cumprimento de determinações exaradas pelo Acórdão 544/2008-TCU-Plenário; e ii) o exame de mérito de representação encaminhada a esta Corte pelo Conselho Gestor do Funttel (CGF) , a qual foi apensada a estes autos por meio do Acórdão 1577/2019-TCU-Plenário, proferido no bojo do TC Processo 014.482/2016-9.
O mérito destes autos foi apreciado por meio do Acórdão 1545/2020-TCU-Plenário, ocasião em que esta Corte, dentre outras medidas, afastou irregularidades previamente identificadas, considerou cumpridas determinações pretéritas e emitiu outras determinações ao Conselho Gestor do Funttel e à Financiadora de Estudos e Projetos (Finep) . Além disso, a aludida deliberação conheceu e considerou parcialmente procedente a representação retro mencionada e, por meio do seu item 9.2, determinou ao Conselho Gestor do Funttel: 
9.2.1. no prazo de 30 (trinta) dias, contados da ciência desta deliberação, glosar o valor total de      R$ 6.085.012,49, atualizado em 31/10/2013, referente à parte dos convênios do Funttel com a Fundação Centro de Pesquisa e Desenvolvimento em Telecomunicações (CPqD) , celebrados entre 2007 e 2012, nos termos do Anexo I da Nota Técnica 5.366/2015/SEI-MC, às páginas 146 a 156 da peça 132 do presente processo, adotando as medidas necessárias para que o CPqD restitua esse valor total, atualizado monetariamente desde as datas dos recebimentos e acrescidos dos juros legais, na forma da legislação aplicável aos débitos para com a Fazenda Nacional, podendo esse valor ser descontado dos recursos repassados anualmente pelo Funttel ao CPqD nos termos do art. 6º,      § 2º, da Lei 10.052/2000 [...] (grifos acrescidos) 
De acordo com o decisum, a glosa era decorrente das seguintes irregularidades:
	i) pagamento de despesas sem identificação;
	ii) pagamento de despesas com pessoal não relacionado ao convênio;
	iii) pagamento irregular de benefícios e vantagens não obrigatórias, como seguro de vida, serviço saúde, transporte coletivo e recrutamento;	
	iv) pagamento de despesas com cursos sem a devida comprovação;
	v) débito de despesas sem comprovação de efetivo pagamento ao fornecedor;
	vi) realização de despesas não condizentes com o objeto do projeto;
	vii) realização de despesas com desvio de finalidade;
	viii) pagamento irregular de taxas bancárias;
	xix) uso indevido do cartão de crédito da fundação;
	x) realização irregular de rateio de despesas;
	xi) pagamento irregular de custos indiretos;
	xii) alteração de numeração de Recibo de Pagamento Autônomo após a emissão;
	xiii) realização de movimentação financeira em conta bancária diversa da conta específica.
Na mesma ocasião, este Tribunal determinou ao CGF "apurar as responsabilidades da ocorrência de irregularidades nos convênios executados pelo CPqD, entre 2007 e 2012, aplicando as eventuais sanções devidas e encaminhando os autos à AdvocaciaGeral da União (AGU) , para que esta delibere acerca da propositura de Ação Civil Pública para apuração, em juízo, da prática de atos de improbidade administrativa [...]".
Irresignada com a decisão proferida por este TCU, a Fundação CPqD opôs embargos de declaração em que questionou a legalidade da glosa determinada pelo item 9.2 do Acórdão 1545/2020-TCU-Plenário, uma vez que não lhe foi oportunizado o exercício do contraditório e da ampla defesa previamente à prolação da deliberação.
Por meio do Acórdão 2953/2020-TCU-Plenário, esta Corte conheceu e acolheu parcialmente os referidos embargos, deu-lhes efeitos infringente e tornou insubsistente o item 9.2 do Acórdão 1545/2020-TCU-Plenário, determinando o retorno dos autos à unidade técnica para a realização de oitiva da Fundação CPqD para que se manifestasse sobre os fatos apontados na representação apensada a estes autos, no que diz respeito aos repasses efetuados pelo Funttel no período de 2007 a 2012.
Devidamente notificado, o CPqD juntou aos autos os expedientes que compõem as peças 220 e 221 deste processo, os quais foram examinados pela SeinfraCom na instrução de peça 225. Ao final, a unidade técnica concluiu que os argumentos apresentados pelo CPqD não lograram elidir as irregularidades elencadas na representação formulada pelo Conselho Gestor do Funttel, motivo pelo qual alvitrou proposta para que este Tribunal institua a glosa de R$ 6.085.012,49 nos mesmos termos que haviam sido estabelecidos por meio do item 9.2 do Acórdão 1545/2020-TCU-Plenário. 
Previamente ao exame do mérito deste processo, Sua Excelência requereu o pronunciamento deste Ministério Público de Contas sobre a matéria tratada neste feito (peça 228) .
Estando os autos conclusos neste gabinete, a Fundação CPqD juntou ao processo volumosa documentação, em que informou "para evitar que essa Corte prolate uma decisão em bases não verdadeiras a Fundação CPqD, pede vênia para juntar agora as aproximadamente 10.000 páginas do processo administrativo que comprovam todas as suas afirmações e demonstram que as glosas aplicadas pelo Conselho Gestor do FUNTTEL não merecem subsistir". 
Assim, e por considerar que os documentos trazidos aos autos tinham o potencial de modificar o deslinde deste feito, sugeri a restituição do processo à secretaria instrutora para que procedesse a análise do novo material apresentado pela Fundação CPqD. Por meio do despacho de peça 266, Sua Excelência acolheu tal proposta e remeteu o feito para análise da unidade técnica.
Em sua nova manifestação, a SeinfraCom ponderou: 
[...] a Fundação CPqD fez juntar a estes autos a íntegra do processo administrativo junto ao Ministério das Comunicações que cuidou da prestação de contas realizada pela Fundação referente ao uso dos recursos do Funttel, relativos aos anos de 2007 a 2012, consubstanciado em mais de dez mil páginas.
Nesse sentido, ficou consignado que não se tratou da apresentação de novos elementos, mas, tão somente, da apresentação de cópia dos autos do processo administrativo junto ao MC relativo à prestação de contas da Fundação CPqD junto ao CGF, referente aos anos de 2007 a 2012. 22. Assim, tendo em vista que a Fundação CPqD não apresentou novos elementos sobre o assunto tratado nos autos, bem como o fato de essa documentação já ter sido objeto de avaliação amiúde por parte dos órgãos responsáveis pela sua validação no âmbito do MC, inclusive com inúmeros pareceres da lavra da Consultoria Jurídica daquele ministério, concluiu-se que, sem novos documentos hábeis a demonstrar que os itens questionados foram realmente prestados, não há como ser acatada a alegação de que essas despesas foram executadas de forma apropriada (parágrafos 7-12) . (grifos acrescidos) 
Em vista disso, a secretaria instrutora alvitrou proposta para ratificar seu encaminhamento anterior e, assim, restabelecer as providências indicadas no subitem 9.2 do Acórdão 1545/2020-TCU-Plenário.
Nesta etapa processual, os autos retornam para que este Ministério Público de Contas emita pronunciamento sobre a matéria em discussão, a qual se limita ao exame do mérito da representação encaminhada a esta Corte pelo Conselho Gestor do Funttel, inicialmente tratada no bojo do TC Processo 014.482/2016-9, o qual se encontra apensado a este processo.
II
Feita a síntese dos fatos, peço vênias para divergir da proposta de encaminhamento alvitrada pela unidade técnica.
Inicialmente, convém lembrar que o Fundo para Desenvolvimento Tecnológico das Telecomunicações (Funttel) foi instituído pela Lei 10.052/2000 com a finalidade de estimular o processo de inovação tecnológica, incentivar a capacitação de recursos humanos, fomentar a geração de empregos e promover o acesso de pequenas e médias empresas a recursos de capital, de modo a ampliar a competitividade da indústria brasileira de telecomunicações. Para cumprir seu papel, o fundo obtém receitas que, em grande parte, são provenientes de contribuições sobre a receita de empresas prestadoras de serviços de telecomunicações.
Já o Centro de Pesquisa e Desenvolvimento em Telecomunicações (CPqD) é uma pessoa jurídica de direito privado sem fins lucrativos que visa a preservação da capacidade de pesquisa e desenvolvimento em telecomunicações que, há época da sua criação, já existia no Centro de Pesquisa e Desenvolvimento da empresa Telecomunicações Brasileiras S.A. (TELEBRÁS) . 
Para que o CPqD seja capaz de cumprir sua missão institucional, a Lei 10.052/2000 estabelece como uma das obrigações legais do Funttel a transferência de recursos para a preservação da sua capacidade de pesquisa e desenvolvimento tecnológico. É sobre essa verba que incidiria a glosa de valores sugerida pela unidade técnica.
Após examinar os autos, reputo que o corte na transferência de recursos proposto pela SeinfraCom não é a medida processual mais consentânea para este momento processual. No meu entender, previamente à instituição de tal providência, julgo que o processo carece de análise mais pormenorizada visando à quantificação adequada do débito e à atribuição das responsabilidades ao CPqD ou aos gestores que tenham dado causa aos prejuízos apurados pelo Conselho Gestor do Funttel.
A esse respeito, cumpre ressaltar que a instituição de uma glosa nos moldes sugeridos teria como única consequência a redução no volume de recursos transferidos do Funttel ao CPqD. Tal ação certamente impactaria o funcionamento da Fundação e colocaria em risco o bom andamento de seus projetos de pesquisa. 
Veja-se que, muito embora a Fundação CPqD seja a única prejudicada pela glosa proposta, não constam dos autos qualquer exame em que este TCU tenha concluído que as irregularidades ora apuradas sejam de sua responsabilidade exclusiva. É possível que gestores do CPqD também sejam responsáveis pela reparação dos prejuízos em tela, de forma que não me parece razoável o CPqD suportar sozinho os efeitos advindos de uma redução de suas receitas. 
Da mesma forma, entendo que ainda remanescem dúvidas acerca da quantificação do débito causado pelas irregularidades apuradas pelo controle interno. Com efeito, observo que as análises efetuadas no âmbito deste TCU sobre a matéria (instruções de peças 134, 225 e 267) se limitaram a ratificar os posicionamentos exarados pelo Conselho Gestor do Funttel, sem empreender exames adicionais pautados na jurisprudência e nos entendimentos sedimentados nesta Corte acerca de cada um dos temas. 
A título exemplificativo, menciono a última documentação apresentada pelo CPqD (peças 229-264) , a qual não foi devidamente avaliada pela unidade técnica sob a justificativa de "essa documentação já ter sido objeto de avaliação amiúde por parte dos órgãos responsáveis pela sua validação no âmbito do MC, inclusive com inúmeros pareceres da lavra da Consultoria Jurídica daquele ministério".
III
Em vista do exposto, reputo que a adoção de uma glosa nos repasses de recursos do Funttel ao CPqD neste momento se consubstanciaria em medida temerária, uma vez que ainda pairam dúvidas atinentes ao montante de despesas consideradas irregulares e à respectiva responsabilização. Por conseguinte, este representante do Ministério Público de Contas sugere, com fulcro nos arts. 237, parágrafo único, e 252 do Regimento Interno-TCU, a conversão dos presentes autos em Tomada de Contas Especial para que se promova a quantificação do débito e a apuração dos responsáveis por despesas irregulares realizadas pelo CPqD ao longo dos anos 2007 a 2012.
		É o Relatório.

Andre Lucas Neves Cardoso, representando Funttel/Finep - MC; Juliana Marcondes Matiello (245211/OAB-SP) e Flávio Prado Marcondes (106833/OAB-SP), representando Fundação Centro de Pesquisa e Desenvolvimento Em Telecomunicações - CPqD.

Subprocurador-Geral Paulo Soares Bugarin.

RELATÓRIO DE AUDITORIA. FUNTTEL, FINEP. AVALIAÇÃO DA LEGALIDADE DE APLICAÇÃO DE RECURSOS DE CONVÊNIO. AFASTAMENTO DAS GLOSAS PROPOSTAS NO ACÓRDÃO 544/2008-PLENÁRIO. MONITORAMENTO CONCOMITANTE DO MESMO ACÓRDÃO. REPRESENTAÇÃO APENSA TRATANDO DE IRREGULARIDADES NA APLICAÇÃO DE RECURSOS DE CONVÊNIO DO FUNTTEL PELA FUNDAÇÃO CPqD DE 2007 A 2012. GLOSA. DETERMINAÇÕES. EMBARGOS DE DECLARAÇÃO. CONHECIMENTO. AUSÊNCIA DE CONTRADITÓRIO ANTES DE DETERMINAÇÃO DA GLOSA. ACOLHIMENTO PARCIAL DOS EMBARGOS APRESENTADOS PELA FUNDAÇÃO CPqD. REJEIÇÃO DOS DEMAIS EMBARGOS. OITIVA. ARGUMENTOS SUFICIENTES PARA SUPRIMIR A GLOSA. CIÊNCIA AO CGF. ARQUIVAMENTO.

RELATÓRIO DE AUDITORIA (RA)

Secretaria de Infraestrutura Hídrica, de Comunicações e de Mineração (SeinfraCOM).

Este processo trata de auditoria realizada em 2009 com o objetivo de avaliar aspectos de legalidade e legitimidade na aplicação de recursos do Fundo para Desenvolvimento Tecnológico das Telecomunicações (Funttel) , em cumprimento ao determinado no subitem 9.5.1 do Acórdão 1220/2008-TCU-Plenário, de relatoria do Ministro Raimundo Carreiro.
As análises e propostas relacionadas à auditoria em questão foram apreciadas pelo TCU por meio do Acórdão 1545/2020-TCU-Plenário. 
No entanto, a estes autos, em cumprimento ao Acórdão 1577/2019-TCU-Plenário, foi apensada representação (TC Processo 014.482/2016-9) de relatoria do Ministro Bruno Dantas, que apontava indícios de irregularidades nos convênios firmados com a Fundação Centro de Pesquisa e Desenvolvimento em Telecomunicações (CPqD) . Tal representação teve origem em documento encaminhado pelo Conselho Gestor do Funttel (CGF) apontando possíveis irregularidades, no valor total de R$ 20.580.880,94, nos relatórios de prestação de contas dos repasses feitos ao CPqD, referentes aos exercícios de 2007 a 2012.
Procedo a histórico resumido do caso.
O CGF, que tem a atribuição legal de apreciar as prestações de contas das transferências feitas para o CPqD, decidiu solicitar justificativas ao Centro de Pesquisa sobre as falhas levantadas nos relatórios referentes aos exercícios de 2007 a 2012. Ao analisar a documentação encaminhada, a secretaria-executiva do CGF emitiu a Nota Técnica 10/2014-STE/CGF/MC (peça 128, p. 119-139) , concluindo que: 
a) existiam casos em que as justificativas poderiam ser aceitas;
b) casos em que houve ilegalidade, mas não seria possível quantificar o dano ao erário; e
c) casos peculiares de incompatibilidades, entre limites e o planejado e o executado, observadas em um exercício específico, mas que desaparecem ao se analisar o total do projeto. Por exemplo, o limite por projeto de aplicação de 28% do valor em despesas de infraestrutura de Pesquisa & Desenvolvimento (P&D) , estabelecido pelo Acórdão 544/2008-TCU-Plenário e ratificado pelo Acórdão 920/2009-TCU-Plenário, ambos de relatoria do Ministro Raimundo Carreiro, teria sido desrespeitado em uma análise da execução anual de cada projeto, mas quando é feita uma análise integral de cada projeto, observa-se que foi respeitado, visto que gastos maiores em um exercício foram compensados por reduções nos exercícios seguintes.
Após nova análise do CGF, o valor da glosa foi reduzido de R$ 20.580.880,94 para R$ 18.073.421,02. Desse valor, a área técnica solicitou a opinião da Conjur/MC acerca de R$ 11.720.978,83. A solicitação foi devidamente respondida no Parecer 585/2014/CONJUR-MC/CGU/AGU, ocasião em que a Consultoria concluiu que, embora a CPqD tenha praticado atos em desconformidade com as normas, não houve danos ao erário. 
Assim, após ser acatado o parecer emitido pela Conjur/MC, o valor total de glosa foi reduzido de R$ 18,09 milhões para R$ 6,39 milhões (peça 128, p. 159) .
Enfim, o Conselho Gestor do Funttel, na sua 50ª reunião ordinária, em 31/7/2014, aprovou as prestações de contas com ressalvas, reduzindo a glosa de despesas dos iniciais R$ 20.580.880,94 para R$ 6.393.906,85, seguindo a minuta proposta pela Secretaria-Executiva do Funttel (peça 127, p. 2-3) .
Após apresentação de recurso por parte do CPqD, a apreciação final do caso no âmbito do CGF sofreu seguidos adiamentos. 
Finalmente, em 27/4/2016, na 38ª Reunião Extraordinária do Conselho Gestor do Funttel, ainda sem acordo sobre como tratar a matéria no âmbito administrativo, o assunto foi encaminhado como segue: 
Em seguida, o representante do MDIC propôs, diante das dúvidas sobre a aplicação das glosas, apontadas pelo conselheiro da Finep, que o processo sobre as prestações de contas da Fundação CPqD 2007 a 2012 fosse encaminhado ao Tribunal de Contas da União - TCU para manifestação deste em relação ao indicativo de glosas apontadas pela SECGF, e após uma resposta elucidativa o Conselho faria o julgamento definitivo sobre o recurso interposto pelo CPqD. (grifo nosso) 
Assim, em 16/5/2016, o processo administrativo com as prestações de contas da Fundação CPqD, que incluía as questões não tratadas pelo CGF, foi protocolado como representação no TCU (peça 127) , tendo sido autuado o TC Processo 014.482/2016-9, então de relatoria do Ministro Bruno Dantas, e atualmente apensado aos presentes autos.
Quanto ao mérito da representação do CGF, a proposta final de glosa foi submetida à análise jurídica da Consultoria Jurídica do Ministério, que opinou pela sua legalidade.
Assim, com base nas análises e nos documentos produzidos pela secretaria-executiva do CGF e pela Conjur/MC (peças 128, p. 3-85, 119-202; 132, p. 1-164) , e em consonância com a posição da unidade técnica, esta Corte decidiu determinar ao CGF que adotasse providências com vistas a, entre outras coisas, glosar recursos referente à parte dos convênios do Funttel com a Fundação CPqD, no montante final de R$ 6.085.012,49, em valores históricos; apurar responsabilidades pelos possíveis danos ao Erário; e realizar diversas alterações nos seus instrumentos contratuais para adequá-los à legislação vigente.  
A contabilização final do débito deu-se como segue:
	Ilegalidades e irregularidades identificadas
	Valor da glosa DEPOIS da análise do recurso (R$ 1,00) 

	Benefícios e vantagens não obrigatórios
	3.676.980,46

	Despesa com pessoal não relacionado ao convênio
	9.281,44

	Despesa com custo indireto (antiga despesa com associação) 
	10.445,11

	Despesa com curso sem comprovação
	54.321,41

	Despesa com curso sem comprovação / Despesa sem comprovação de pagamento
	1.234,00

	Despesa sem comprovação de pagamento
	606.025,19

	Despesa sem comprovação de pagamento / Despesa sem identificação
	21.897,48

	Despesa sem identificação
	92.729,00

	Despesas não condizentes com o objeto do projeto
	1.456,00

	Erro de rubrica
	0,00

	Inobservância da Lei 8.666/1993 / Desvio de Finalidade
	256.437,78

	Inobservância do regime de caixa
	0,00

	Inobservância do uso de conta bancária específica
	1.019.837,51

	Pagamento de taxas bancárias
	1.703,42

	Recibo de Pagamento Autônomo (RPA) com numeração alterada após emissão
	1.115,20

	Uso de cartão de crédito da fundação
	43.449,46

	Utilização de rateio/ custo indireto
	287.949,31

	Utilização de rateio/ custo indireto / Despesa sem identificação
	149,72

	Total
	6.085.012,49

Irresignada com a citada decisão, a Fundação CPqD opôs embargos de declaração em que questionou a legalidade da glosa determinada, uma vez que não lhe foi oportunizado o exercício do contraditório e da ampla defesa no âmbito do TCU, previamente à prolação da deliberação.
Por meio do Acórdão 2953/2020-TCU-Plenário, esta Corte conheceu e acolheu parcialmente os referidos embargos, deu-lhes efeitos infringentes e tornou insubsistente o item 9.2 do Acórdão 1545/2020-TCU-Plenário, determinando o retorno dos autos à unidade técnica para a realização de oitiva da Fundação CPqD.
Quanto ao mérito, no âmbito do TCU, a Fundação alegou, em síntese:
que a motivação do ato administrativo não pode pautar-se simplesmente na justificativa apontada pelo CGF ao negar os argumentos e os documentos apresentados, no sentido de que não teriam "sido oferecidas justificativas hábeis a elidir os argumentos apresentados", recomendando a manutenção das glosas, sem que essa afirmação seja devidamente acompanhada de seu amparo legal e fundamentação pertinente;
em relação a pagamentos de despesas sem identificação, em desacordo com o art. 30 da Instrução Normativa da Secretaria do Tesouro Nacional (IN STN) 1/1997, vigente à época (subitem 9.2.1 do Acórdão 2953/2020-TCU-Plenário) : as despesas relacionadas a benefícios e vantagens não obrigatórias seriam, na verdade, originárias da criação da própria Fundação, na medida em que o instituidor lhe transferiu todos os empregados que estavam alocados no Centro de Pesquisa da Telebrás, garantindo-lhes a manutenção de todas as condições e direitos trabalhistas adquiridos anteriormente. Além disso, por se tratar de direito adquirido pelos empregados, bem como pelo fato de ter ocorrido a sucessão trabalhista entre o antigo Centro de Pesquisa da Telebrás e a Fundação, não haveria como alterar tais condições de trabalho adquiridas anteriormente, sob pena de agir de maneira ilegal. Ademais, não se poderia fazer distinção entre os seus funcionários, tratando-os de forma diferente. Sendo assim, haveria a necessidade de estender esses benefícios aos demais empregados, mesmo os que não tinham relação com o antigo Centro de Pesquisa.
Quanto à inobservância do uso de conta bancária específica, em desacordo com os arts. 7º, inciso XIX, e 20 da IN STN 1/1997, vigente à época (subitem 9.2.13 do Acórdão 2953/2020-TCU-Plenário) , a Fundação CPqD informou que fez farta e detalhada prova em manifestações anteriores de que os gastos ocorreram e foram comprovados. Aduziu que o problema estaria na interpretação equivocada da fiscalização, no sentido de que os pagamentos realizados por ela, em relação aos recursos do Funttel, teriam que ser feitos somente a partir de conta bancária vinculada ao projeto (peça 220, p. 90) .
Quanto ao débito de despesas sem comprovação de efetivo pagamento ao fornecedor, em desacordo com o art. 30 da IN STN 1/1997, vigente à época (subitem 9.2.5 do Acórdão 2953/2020-TCU-Plenário) , argumentou tratar-se de despesas com três naturezas distintas, a saber: despesas de aquisição de materiais importados; despesas de infraestrutura; e despesas de outros serviços de terceiros. Além disso, alegou que os serviços foram realizados, os produtos foram adquiridos e todas as provas foram apresentadas para a fiscalização do órgão de controle interno. Ao final, arguiu que os questionamentos seriam apenas quanto à forma desses pagamentos.
quanto aos demais subitens do Acórdão 2953/2020-TCU-Plenário, aduz argumentos semelhantes aos anteriormente apresentados. Informa que teria apresentado todas as justificativas para o CGF e que houve subjetividade do órgão fiscalizador (controle interno) ; 
Em sua análise, a SeinfraCOM se posicionou pela rejeição dos argumentos apresentados. 
A unidade instrutiva afasta, de forma fundamentada, a alegação de vício de motivo e entende que os argumentos e documentos apresentados não trouxeram novos elementos de convicção que ensejassem alteração no decidido por meio do Acórdão 1545/2020-TCU-Plenário. Reforça que houve "a realização de um trabalho extenso e acurado de análise que culminou com a proposta de glosa de valores do Funttel por parte da secretaria-executiva do CGF, tendo sido essa proposta submetida à análise da Consultoria Jurídica do Ministério das Comunicações, que opinou pela sua legalidade."
Propõe, enfim, que sejam restabelecidas as providências indicadas no subitem 9.2 do Acórdão 1545/2020-TCU-Plenário, por meio do qual foi determinado ao CGF que adotasse providências para glosar o valor total de R$ 6.085.012,49, referente à parte dos convênios do Funttel com a Fundação CPqD.
Diante da complexidade da matéria, solicitei o parecer do Ministério Público junto ao TCU (MPTCU) , representado, nestes autos, pelo Subprocurador-Geral Paulo Soares Bugarin.
O Parquet diverge da SeinfraCOM, ao entender que o processo carece de análise mais detalhada para a quantificação precisa do débito e a atribuição das responsabilidades, seja ao CPqD ou aos gestores que tenham dado causa aos prejuízos apurados pelo Conselho Gestor do Funttel.
Ressalta que uma glosa nos moldes sugeridos "teria como única consequência a redução no volume de recursos transferidos do Funttel ao CPqD. Tal ação certamente impactaria o funcionamento da Fundação e colocaria em risco o bom andamento de seus projetos de pesquisa."
 Observa que, embora "a Fundação CPqD seja a única prejudicada pela glosa proposta, não constam dos autos qualquer exame em que este TCU tenha concluído que as irregularidades ora apuradas sejam de sua responsabilidade exclusiva. É possível que gestores do CPqD também sejam responsáveis pela reparação dos prejuízos em tela, de forma que não me parece razoável o CPqD suportar sozinho os efeitos advindos de uma redução de suas receitas." 
O MPTCU entende, dessa forma, que persistem dúvidas quanto à quantificação do débito causado pelas irregularidades apuradas pelo controle interno. Acrescenta que as análises e conclusões no âmbito do TCU, materializadas pelas instruções de peças 134, 225 e 267, tão somente ratificaram os posicionamentos exarados pelo Conselho Gestor do Funttel, sem a realização de análises mais aprofundadas pela unidade técnica ou a eventual aplicação dos entendimentos sedimentados nesta Corte acerca de cada um dos temas. 
Propõe, então, a conversão dos autos em Tomada de Contas Especial para que se promova a quantificação do débito e a apuração dos responsáveis por despesas irregulares realizadas pelo CPqD ao longo dos anos 2007 a 2012.
Passo a decidir.
Em que pesem as bem fundamentadas propostas apresentadas pela SeinfraCOM e pelo Parquet especializado, acredito que uma solução distinta deve ser aplicada.
Verifico, de plano, que não há qualquer menção a desvios dos recursos transferidos pelo Funttel no período de 2007 a 2012. 
Há, no entanto, evidentes impropriedades na aplicação dos recursos recebidos pela Fundação, conforme extensamente demonstrado nestes autos. 
Como bem colocou o eminente Procurador, caso a glosa proposta prevaleça, a única prejudicada seria a Fundação CPqD, que é mantida essencialmente com os recursos transferidos pelo Funttel para aplicação nos projetos de pesquisa que empreende.
Tal relação possui natureza diversa de uma relação contratual comercial, quando, por sua própria dinâmica, a aplicação de uma glosa é efetiva para recuperação de recursos indevidamente aplicados, uma vez que os resultados buscados na relação contratual, em regra, continuam a ser auferidos pelo contratante.
No caso da Fundação, as possíveis consequências da medida seriam o impacto negativo em projetos de pesquisa, em dissonância com o interesse público. Outra possibilidade seria a necessidade de ajustes contábeis e financeiros, de forma que a efetivação da glosa determinada possa ser documentada apenas para fins de atendimento à determinação prolatada, mas buscando-se soluções de contorno, com outras fontes orçamentárias, para sustentar os projetos de pesquisa em andamento. Ou seja, soluções ineficientes, inefetivas ou em desfavor do interesse público.
Além disso, eventual glosa nos repasses não alcançaria sequer efeito pedagógico, dado que esse efeito já foi materializado nos itens 9.3 e 9.4.2. do Acórdão 1545/2020-TCU-Plenário, reproduzidos a seguir:
9.3. determinar ao Conselho Gestor do Funttel e à Financiadora de Estudos e Projetos (Finep) , com fundamento no art. 43, inciso I, da Lei 8.443/1992, c/c o art. 250, inciso II, do Regimento Interno do TCU, que adote providências com vistas a:
9.3.1. no prazo de 15 dias, contados da ciência da deliberação, passar a não permitir nos convênios, ou instrumentos jurídicos assemelhados, apoiados pelo Funttel e celebrados com a Fundação CPqD, o lançamento das despesas com infraestrutura de P&D, oriundas da conhecida prática de rateio utilizada pela entidade, que não tenham seguido o mesmo trâmite de licitação e contratação ao qual estão submetidos os recursos púbicos geridos pela referida Fundação, mantendo-se excepcionalizada dessa obrigação apenas as chamadas "despesas administrativas", que podem continuar a ser contratadas de acordo com o limite e as demais condições previstas na Lei 10.973/2004 e no Decreto 9.283/2018, por estar em desacordo com o art. 10 da Lei 10.973/2004, Lei da Inovação, c/c o art. 74 do Decreto 9.283/2018 e a jurisprudência do TCU, exemplificada pelos Acórdão 920/2009-TCU-Plenário e 544/2008-TCU-Plenário, ambos de relatoria do Ministro Raimundo Carreiro;
9.3.2. no prazo de 15 dias, contados da ciência da deliberação, nas transferências a que se refere a Lei 10.973/2004, enquanto inexistir orientação específica sobre a matéria, passar a observar as normas constantes na Portaria Interministerial MP/MF/CGU 424/2016, desde que a matéria seja compatível com a Lei 10.973/2004, Lei de Inovação, e com seu decreto regulamentador, Decreto 9.283/2018, por estar em desacordo com o art. 116 da Lei 8.666/1993, Lei de Licitações e Contratos;
 (...) 
9.4. recomendar, com fundamento no art. 43, inciso I, da Lei 8.443/1992, c/c o art. 250, inciso III, do Regimento Interno do TCU:
 (...) 
9.4.2. ao Conselho Gestor do Fundo para Desenvolvimento Tecnológico das Telecomunicações (Funttel) que avalie a conveniência e a oportunidade de desvincular o repasse legal de recursos à Fundação Centro de Pesquisa e Desenvolvimento em Telecomunicações (CPqD) da celebração de convênios ou outros instrumentos congêneres específicos, exigindo, em contrapartida, a formulação de Plano de Aplicação de Recursos que contenha elementos que o aproximem de um "contrato de gestão" - semelhança do modelo preconizado na Lei nº  9.637/1998, que se aplica as organizações sociais, ou ainda nos moldes estabelecidos para as agências reguladoras - e esteja vinculado, exclusivamente, as finalidades que lhe são próprias, quais sejam, pesquisa e inovação tecnológica, com vistas a ampliar a efetividade, a eficiência, o controle e a transparência da execução dos recursos do Funttel por parte do CPqD, em atendimento ao art. 6º da Lei 10.052/2000, Lei do Funttel;
Afastada, em respeito ao princípio do interesse público, a necessidade de glosa, resta decidir sobre a responsabilidade dos gestores.
Verifico inicialmente que condutas semelhantes, relativas a impropriedades na aplicação de recursos repassados à Fundação, haviam sido registradas no Relatório de Auditoria de Natureza Operacional que avaliou os repasses executados pelo Fundo para o Desenvolvimento Tecnológico das Telecomunicações - Funttel, e que abrangeu os exercícios de 2004 e 2005, resultando em audiências dos membros do CGF, como consignado no Acórdão 544/2008-TCU-Plenário, de relatoria do Min. Raimundo Carreiro, na forma a seguir:
9.1.1. a aprovação das prestações de contas da Fundação CPqD em desacordo com os arts. 20 e 30 da IN STN nº 01/97, impedindo a comprovação da regular aplicação de recursos do convênio e a demonstração do nexo de causalidade entre sua consecução, os pagamentos realizados e os recursos recebidos;9.1.2. a aprovação das prestações de contas da Fundação CPqD, contendo despesas indevidas no âmbito dos convênios firmados com o Funttel, que superam o limite máximo de 5% para despesas administrativas e operacionais previsto no art. 13 da Lei nº 10.973/04.
As razões de justificativas apresentadas na ocasião pelos membros com Conselho Gestor do Funttel foram apreciadas pela Corte por meio do Acórdão 1088/2010-TCU-Plenário. Em resumo, os argumentos foram, no mérito, acatados ou parcialmente acatados, não resultando em multa aos responsáveis. Percebeu-se, à época, que as balizas para a aplicação dos recursos transferidos pelo Funttel estavam em fase de consolidação, de forma pela qual o TCU estabeleceu, por meio do item 9.9.4 do referido Acórdão, o limite de 5% para as despesas operacionais e administrativas de cada projeto; e 28% para a infraestrutura de P&D, nos convênios celebrados com a CPqD, além de encaminhar diversas outras medidas estruturantes. 
No presente caso, os membros do CGF, que têm a competência legal de apreciar as prestações de contas das transferências feitas para o CPqD, novamente se viram diante de impropriedades na aplicação dos recursos transferidos, dessa vez em relação aos exercícios subsequentes, de 2007 a 2012.
O histórico bastante resumido das ações do CGF, desde o primeiro relatório da secretaria-executiva do CGF propondo a glosa de recursos transferidos para o CPqD, em 2011, constam dos parágrafos 5 a 11 deste voto. O final, por oportuno, reproduzo a seguir:
Enfim, o CGF, na sua 50ª reunião ordinária, em 31/7/2014, aprovou as prestações de contas com ressalvas, reduzindo a glosa de despesas dos iniciais R$ 20.580.880,94 para R$ 6.393.906,85, seguindo a minuta proposta pela Secretaria-Executiva do Funttel (peça 127, p. 2-3) .
Após recurso do CPqD, a apreciação final do caso no âmbito do CGF sofreu seguidos adiamentos. 
Finalmente, em 27/4/2016, na 38ª Reunião Extraordinária do Conselho Gestor do Funttel, o assunto foi encaminhado como segue, uma vez que não houve acordo sobre como encaminhar a matéria no âmbito administrativo.  (grifei) 
Ou seja, poucos anos depois de o TCU ter apreciado as razões de justificativa apresentadas pelos membros do CGF (Acórdão 1088/2010-TCU-Plenário) , que haviam sido chamados em audiência por terem aprovado indevidamente as prestações de contas do CPqD referentes aos exercícios de 2004 e 2005, o próprio CGF apresenta imensa dificuldade em encaminhar a questão, talvez com receio de novas audiências. 
Assim, com grande atraso, embora tenham logrado apreciar as contas relativas aos repasses iniciados em 2007, restava resolver como tratar a questão da glosa sugerida pelo controle interno. 
Ocorre que não houve acordo no âmbito do CGF. Diante disso, a solução encontrada pelo Conselho Gestor foi "terceirizar" o assunto, repiso, de sua competência, encaminhando-o ao TCU, antes do esgotamento das medidas em âmbito administrativo, apesar do relevante lapso temporal. Tal conduta foi tratada no item 9.2.3. do Acórdão 1545/2020-TCU-Plenário, embargado pelo Acórdão 2953/2020-TCU-Plenário:
	no prazo de 360 dias, contados da ciência da deliberação, apurar as responsabilidades das condutas omissivas e comissivas que resultaram no lapso temporal verificado desde o primeiro relatório da secretaria-executiva do CGF propondo a glosa de recursos transferidos para o CPqD, em 2011, (...) 
Ainda assim, considerando que, apesar de tudo, o assunto se encontra no momento na competência desta Corte, passo a decidir. 
Quanto à glosa proposta, tendo em vista que não há indícios de desvios de recursos, mas irregularidades na forma de sua aplicação, entendo que, ao longo do período avaliado, o disciplinamento de tal aplicação ainda estava em andamento, como se pode perceber pelo disposto nos Acórdãos 544/2008, 1220/2008, 1352/2008, 920/2009, 1.088/2010, todos do Plenário do TCU, de relatoria do Min. Raimundo Carreiro, bem como no Acórdão 1545/2020-TCU-Plenário.
 Sendo assim, esta Corte pode considerar, excepcionalmente, o período em tela como de adaptação pela Fundação Centro de Pesquisa Científica e Tecnológica, deixando, com as vênias de estilo, de acatar a glosa proposta pela unidade técnica.
Quanto à eventual responsabilização dos gestores da Fundação CPqD por irregularidades nos repasses recebidos de 2007 a 2012, além da intelecção disposta logo acima, entendo que também pode ser aplicado o previsto no art. 6º, caput e inciso II, da IN 12/2012, segundo o qual fica dispensada a instauração da Tomada de Contas Especial (...) quando "houver transcorrido prazo superior a dez anos entre a data provável de ocorrência do dano e a primeira notificação dos responsáveis pela autoridade administrativa competente". 
No presente caso, dado que as análises constantes nos presentes autos trabalharam apenas com a possibilidade de glosa, os gestores da Fundação CPqD não foram notificados. Sendo assim, deixo de acatar a proposta do MPTCU para converter o processo em TCE.
Quanto aos membros do CGF, à época dos fatos, considero que o mesmo raciocínio aplicado em relação à glosa pode servir como atenuante à conduta omissiva descrita nestes autos, sem prejuízo, no entanto, de cientificar o Conselho de que a omissão no exercício de suas competências previstas nos arts. 3º, incisos II, IV e VII, c/c o art. 6º, § 4º, da Lei 10.052/2000, Lei do Funttel, e com os arts. 5º, incisos III, V e VI, 17, §§ 5º e 6º, 22 e 23 do Decreto 3.737/2001, como ocorrido em relação às ocorrências relativas ao repasse efetuados à Fundação CPqD nos exercícios de 2007 a 2012, pode configurar prática de improbidade administrativa.
Por fim, uma vez que a representação ora em exame foi conhecida por meio do Acórdão 1577/2019-TCU-Plenário e considerada parcialmente procedente por esta Corte quando da prolação do Acórdão 1545/2020-TCU-Plenário, resta arquivar os presentes autos.
	Ante o exposto, VOTO para que o Tribunal adote a minuta de Acórdão que ora submeto à apreciação deste Colegiado.
TCU, Sala das Sessões, em 20 de julho de 2022.
AROLDO CEDRAZ 
Relator